ACORDAO-COMPLETO-2464206

ACÓRDÃO 18371/2021 ATA 38/2021 - SEGUNDA CÂMARA

VISTOS, relatados e discutidos estes autos de Tomada de Contas Especial (TCE) instaurada pelo Ministério do Desenvolvimento Regional, em desfavor do atual prefeito Mário Alexandre Correa de Sousa (gestão 2017-2020 e 2021) , ex-prefeito Jabes Sousa Ribeiro (gestão 2013-2016) e Prefeitura Municipal de Ilhéus - BA, em razão de omissão no dever de prestar contas do Termo de Compromisso 0112/2015, firmado entre o Ministério da Integração Nacional e o Município de Ilhéus - BA,
ACORDAM os Ministros do Tribunal de Contas da União, reunidos em Sessão da Segunda Câmara, diante das razões expostas pelo Relator, em:
9.1. considerar revéis os responsáveis Mario Alexandre Correa de Sousa (CPF: XXX.090.834-XX) e Município de Ilhéus - BA (CNPJ: 13.672.597/0001-62) , para todos os efeitos, dando-se prosseguimento ao processo, com fulcro no art. 12, § 3º, da Lei 8.443/1992.
9.2. rejeitar as alegações de defesa apresentadas pelo responsável Jabes Sousa Ribeiro (CPF: XXX.789.465-XX) ;
9.3. dar prosseguimento ao julgamento dos responsáveis Mario Alexandre Correa de Sousa e Jabes Sousa Ribeiro somente após as providências dos itens 9.4 e 9.5;
9.4. fixar novo e improrrogável prazo de 15 (quinze) dias, a contar da notificação, com fundamento no art. 12, §§ 1º e 2º, da Lei 8.443/92 e art. 202, §§ 3ª, 4º e 5º, do Regimento Interno, para que o Município de Ilhéus - BA (CNPJ: 13.672.597/0001-62) efetue e comprove, perante este Tribunal, o recolhimento da quantia a seguir especificadas aos cofres do Tesouro Nacional, atualizada monetariamente a partir da data indicada até a data do efetivo recolhimento, na forma prevista na legislação em vigor.
Débito relacionado ao município de Ilhéus - BA (CNPJ: 13.672.597/0001-62) em solidariedade com o responsável Mario Alexandre Correa de Sousa (CPF: XXX.090.834-XX) :
	Data de ocorrência
	Valor histórico (R$) 

	30/4/2018
	447.796,59

Valor atualizado do débito (sem juros) em 23/9/2020: R$ 484.560,69.
9.5. cientificar o município de Ilhéus - BA (CNPJ: 13.672.597/0001-62) de que a liquidação tempestiva do débito atualizado monetariamente saneará o processo e permitirá que as suas contas sejam julgadas regulares com ressalva, dando-lhe quitação, nos termos do § 4º do art. 202 do Regimento Interno do TCU, ao passo que a ausência dessa liquidação tempestiva levará ao julgamento pela irregularidade das contas, com imputação de débito a ser atualizado monetariamente e acrescido de juros moratórios nos termos do art. 19 da Lei 8.443, de 1992, e da legislação específica que rege a matéria.
9.6. autorizar, desde logo, se requerido, com fundamento no art. 26, da Lei 8.443, de 1992, c/c o art. 217, §§ 1º e 2º do Regimento Interno do TCU, o parcelamento da (s) dívida (s) em até 36 parcelas, incidindo, sobre cada parcela, corrigida monetariamente, os correspondentes acréscimos legais, fixando-lhes o prazo de quinze dias, a contar do recebimento da notificação, para comprovarem, perante o Tribunal, o recolhimento da primeira parcela, e de trinta dias, a contar da parcela anterior, para comprovarem os recolhimentos das demais parcelas, devendo incidir, sobre cada valor mensal, atualizado monetariamente, os juros de mora devidos, no caso do débito, na forma prevista na legislação em vigor, alertando os responsáveis de que a falta de comprovação do recolhimento de qualquer parcela importará o vencimento antecipado do saldo devedor, nos termos do § 2º do art. 217 do Regimento Interno deste Tribunal.
9.7. enviar cópia deste Acórdão aos responsáveis para ciência; 
9.8. informar aos responsáveis que a presente deliberação, acompanhada do Relatório e do Voto que a fundamenta, está disponível para a consulta no endereço www.tcu.gov.br/acordaos, além de esclarecer que, caso requerido, o TCU poderá fornecer sem custos as correspondentes cópias, de forma impressa;
9.9. orientar a SecexTCE para que, após transcorrido o prazo estipulado no subitem 9.3. supra, instrua o feito a fim de que sejam julgadas as contas dos responsáveis e, posteriormente, encaminhe o processo para parecer do MPTCU.

TOMADA DE CONTAS ESPECIAL. TCE instaurada pelo(a) Ministério do Desenvolvimento Regional em razão de Omissão no dever de prestar contas, Outros instrumentos de transferências discricionárias 0112/2015, firmado com o/a MINISTÉRIO DA INTEGRAÇÃO NACIONAL, Siafi/Siconv 685794, função SEGURANCA PUBLICA, que teve como objeto Obras de reconstrução de infraestrutura pública destruída pelo desastre reconhecido pela Portaria nº 08, de 10/01/2014. (nº da TCE no sistema: 1088/2018).

Segunda Câmara

Município de Ilhéus-BA

3. Responsáveis: Mario Alexandre Correa de Sousa (CPF: XXX.090.834-XX) atual prefeito (gestão 2017-2020 e 2021), Jabes Sousa Ribeiro (CPF: XXX.789.465-XX), ex-prefeito (gestão 2013-2016) e Município de Ilhéus - BA (CNPJ: 13.672.597/0001-62)

13.1. Ministros presentes: Bruno Dantas (Presidente), Augusto Nardes, Aroldo Cedraz e Raimundo Carreiro (Relator).
13.2. Ministro-Substituto presente: André Luís de Carvalho.

RAIMUNDO CARREIRO

Adoto como relatório, nos termos do art. 1º, § 3º, inciso I, da Lei 8.443/92, a instrução de peça eletrônica 40, lavrada no âmbito da Secretaria de Controle Externo de Tomada de Contas Especial (SecexTCE) , endossada pelo diretor da subunidade e pelo titular da unidade técnica (peças 94 e 95) : 
INTRODUÇÃO
Cuidam os autos de tomada de contas especial instaurada por Ministério do Desenvolvimento Regional, em desfavor de Mário Alexandre Correa de Sousa (CPF: XXX.090.834-XX) , Jabes Sousa Ribeiro (CPF: XXX.789.465-XX) e Prefeitura Municipal de Ilhéus - BA (CNPJ: 13.672.597/0001-62) , em razão de omissão no dever de prestar contas do instrumento de transferência discricionária 0112/2015, registro Siafi 685794 (peça 16) , firmado entre o Ministério da Integração Nacional e município de Ilhéus - BA, e que tinha por objeto o instrumento descrito como "Obras de reconstrução de infraestrutura pública destruída pelo desastre reconhecido pela Portaria nº 08, de 10/01/2014.	".
HISTÓRICO
Em 18/7/2018, com fundamento na IN/TCU 71/2012, alterada pela IN/TCU 76/2016 e DN/TCU 155/2016, o dirigente da instituição Ministério do Desenvolvimento Regional autorizou a instauração da tomada de contas especial (peça 52) . O processo foi registrado no sistema e-TCE com o número 1088/2018.
O instrumento de transferência discricionária 0112/2015, registro Siafi 685794, foi firmado no valor de R$ 3.561.274,47, sendo R$ 3.561.274,47 à conta do concedente e R$ 0,00 referentes à contrapartida do convenente. Teve vigência de 23/12/2015 a 21/12/2016, com prazo para apresentação da prestação de contas em 19/2/2017. Os repasses efetivos da União totalizaram R$ 3.561.274,47 (peças 21 e 25) .
A prestação de contas e complementações enviadas foram analisadas por meio dos documentos constantes no processo (peças 20, 24, 26, 36, 44 e 52) .
	O fundamento para a instauração da Tomada de Contas Especial, conforme consignado na matriz de responsabilização elaborada pelo tomador de contas, foi a constatação da seguinte irregularidade: 
Não comprovação da boa e regular aplicação dos recursos federais repassados à Prefeitura Municipal de Ilhéus - BA, em face da omissão no dever de prestar contas dos valores transferidos, no âmbito do outros instrumentos de transferências discricionárias descrito como "Obras de reconstrução de infraestrutura pública destruída pelo desastre reconhecido pela Portaria nº 08, de 10/01/2014.", no período de 23/12/2015 a 21/12/2016, cujo prazo encerrou-se em 19/2/2017.
O responsável arrolado na fase interna foi devidamente comunicado e, diante da ausência de justificativas suficientes para elidir a irregularidade e da não devolução dos recursos, instaurou-se a tomada de contas especial.
	No relatório (peça 58) , o tomador de contas concluiu que o prejuízo importaria no valor original de R$ 3.561.274,47, imputando-se a responsabilidade a Mario Alexandre Correa de Sousa, Prefeito Municipal de Ilhéus, no período de 1/1/2017 a 31/12/2020, na condição de gestor dos recursos. 
		Em 23/8/2019, a Controladoria-Geral da União emitiu o relatório de auditoria (peça 59) , em concordância com o relatório do tomador de contas. O certificado de auditoria e o parecer do dirigente do órgão de controle interno concluíram pela irregularidade das presentes contas (peças 60 e 61) .
	Em 27/8/2019, o ministro responsável pela área atestou haver tomado conhecimento das conclusões contidas no relatório e certificado de auditoria, bem como do parecer conclusivo do dirigente do órgão de controle interno, manifestando-se pela irregularidade das contas, e determinou o encaminhamento do processo ao Tribunal de Contas da União (peça 62) .
Na instrução inicial (peça 65) , analisando-se os documentos nos autos, concluiu-se pela necessidade de realização de citação e audiência para as seguintes irregularidades: 
Irregularidade 1: não comprovação da boa e regular aplicação dos recursos federais repassados ao município de Ilhéus - BA, em face da omissão no dever de prestar contas dos valores transferidos, no âmbito do instrumento de transferência discricionária descrito como "Obras de reconstrução de infraestrutura pública destruída pelo desastre reconhecido pela Portaria nº 08, de 10/01/2014.", cujo prazo encerrou-se em 19/2/2017.
	Evidências da irregularidade: documentos técnicos presentes no processo (peças 16, 21, 36, 44, 51, 52, 55 e 56) .
	Normas infringidas: Constituição Federal (art. 70, parágrafo único) , Lei 8.443/1992 (art. 8º c/c art. 16, inc. III, alínea "a") , Decreto-lei 200/1967 (art. 93) , Decreto-lei 201/1967 (art. 1º) , Lei 8.429/1992 (art. 11, inc. VI) , Decreto 93.872/1986 (artigos 66, 145 e 148) , art. 6º da Portaria 271/2015 da SNPDC do MIN, e demais normas específicas que definem os critérios e condições de execução do objeto e de prestação de contas dos recursos transferidos, dentre outras regras.
	Débitos relacionados ao responsável Mario Alexandre Correa de Sousa (CPF: XXX.090.834-XX) :
	Data de ocorrência
	Valor histórico (R$) 

	21/3/2017
	307.268,30

	22/3/2017
	11.144,45

		Cofre credor: Tesouro Nacional.
		Responsável: Mario Alexandre Correa de Sousa (CPF: XXX.090.834-XX) .
Conduta: não demonstrar a boa e regular aplicação dos recursos federais recebidos e geridos por meio do instrumento em questão, em face da omissão na prestação de contas, cujo prazo encerrou-se em 19/2/2017.
Nexo de causalidade: a conduta descrita impediu o estabelecimento do nexo causal entre as possíveis despesas efetuadas com os recursos recebidos, no âmbito do instrumento em questão.
Culpabilidade: não há excludentes de ilicitude, de culpabilidade e de punibilidade; é razoável supor que o responsável tinha consciência da ilicitude de sua conduta; era exigível conduta diversa da praticada, qual seja, desincumbir-se do seu dever por meio da apresentação da prestação de contas no prazo e forma devidos. 
Encaminhamento: citação.
Irregularidade 2: não cumprimento do prazo originalmente estipulado para prestação de contas do instrumento de transferência discricionária descrito como "Obras de reconstrução de infraestrutura pública destruída pelo desastre reconhecido pela Portaria nº 08, de 10/01/2014.", cujo prazo encerrou-se em 19/2/2017.
	Evidências da irregularidade: documentos técnicos presentes no processo (peças 16, 21, 36, 44, 51, 52, 55 e 56) .
	Normas infringidas: art. 37, caput, c/c o art. 70, parágrafo único, da Constituição da República Federativa do Brasil; art. 93, do Decreto-lei 200/1967; art. 66, do Decreto 93.872/1986; art. 6º, da Portaria 271/2015 da SNPDC do MIN.
		Responsável: Mario Alexandre Correa de Sousa (CPF: XXX.090.834-XX) .
Conduta: descumprir o prazo originalmente estipulado para prestação de contas dos recursos federais recebidos à conta do instrumento em questão, o qual se encerrou em 19/2/2017.
Nexo de causalidade: A conduta descrita impediu o estabelecimento do nexo causal entre as possíveis despesas efetuadas com os recursos recebidos, no âmbito do instrumento em questão.
Culpabilidade: não há excludentes de ilicitude, de culpabilidade e de punibilidade; é razoável supor que o responsável tinha consciência da ilicitude de sua conduta; era exigível conduta diversa da praticada, qual seja, desincumbir-se do seu dever por meio da apresentação da prestação de contas no prazo e forma devidos. 
Encaminhamento: audiência.
Irregularidade 3: não comprovação da boa e regular aplicação dos recursos federais repassados ao município de Ilhéus - BA, em face da não apresentação da documentação comprobatória da despesa custeada por valores transferidos, no âmbito do instrumento de transferência discricionária descrito como "Obras de reconstrução de infraestrutura pública destruída pelo desastre reconhecido pela Portaria nº 08, de 10/01/2014.".
	Evidências da irregularidade: documentos técnicos presentes no processo (peças 16, 21, 36, 44, 51, 52, 55 e 56) .
	Normas infringidas: Constituição Federal (art. 70, parágrafo único) , Lei 8.443/1992 (art. 8º c/c art. 16, inc. III, alínea "a") , Decreto-lei 200/1967 (art. 93) , Decreto-lei 201/1967 (art. 1º) , Lei 8.429/1992 (art. 11, inc. VI) , Decreto 93.872/1986 (artigos 66, 145 e 148) , art. 6º da Portaria 271/2015 da SNPDC do MIN, e demais normas específicas que definem os critérios e condições de execução do objeto e de prestação de contas dos recursos transferidos, dentre outras regras.
	Débitos relacionados ao responsável Jabes Sousa Ribeiro (CPF: XXX.789.465-XX) :
	Data de ocorrência
	Valor histórico (R$) 

	24/3/2016
	753.590,27

	28/3/2016
	21,60

	1/4/2016
	21,60

	31/5/2016
	15,45

	1/6/2016
	216.680,54

	20/7/2016
	3.559,78

	20/7/2016
	6.621,20

	20/7/2016
	31.793,24

	20/7/2016
	10.442,04

	20/7/2016
	36.147,36

	22/7/2016
	495.335,67

	22/7/2016
	14.890,49

	22/7/2016
	23.483,21

	22/8/2016
	318.251,27

	23/8/2016
	15.087,87

	23/8/2016
	9.567,08

	20/9/2016
	206.042,32

	20/9/2016
	4.402,61

	20/9/2016
	9.685,75

	1/1/2016
	6.466,62

	1/1/2016
	7.470,13

	14/11/2016
	271.937,31

	14/11/2016
	118.488,66

	16/11/2016
	18.652,27

	16/11/2016
	14.837,03

	23/12/2016
	333.184,16

		Cofre credor: Tesouro Nacional.
		Responsável: Jabes Sousa Ribeiro (CPF: XXX.789.465-XX) .
Conduta: não demonstrar a boa e regular aplicação dos recursos federais recebidos e geridos por meio do instrumento em questão, em face da não apresentação da documentação de despesa.
Nexo de causalidade: a conduta descrita impediu o estabelecimento do nexo causal entre as possíveis despesas efetuadas com os recursos recebidos, no âmbito do instrumento em questão.
Culpabilidade:  
Encaminhamento: citação.
Irregularidade 4: não devolução do saldo da conta específica do outros instrumentos de transferências discricionárias descrito como "Obras de reconstrução de infraestrutura pública destruída pelo desastre reconhecido pela Portaria nº 08, de 10/01/2014.", no caso de não utilização da totalidade dos recursos federais transferidos na execução do objeto pactuado.
	Evidências da irregularidade: documentos técnicos presentes no processo (peças 16, 21, 36, 44, 51, 52, 55 e 56) .
	Normas infringidas: art. 37, caput, c/c o art. 70, parágrafo único, da Constituição da República Federativa do Brasil; art. 93 do Decreto-lei 200/1967; art. 66 do Decreto 93.872/1986 e art. 60 da Portaria Interministerial MP/MF/CGU 424/2016.
	Débito relacionado aos responsáveis Mario Alexandre Correa de Sousa (CPF: XXX.090.834-XX) e município de Ilhéus - BA (CNPJ: 13.672.597/0001-62) :
	Data de ocorrência
	Valor histórico (R$) 

	30/4/2018
	447.796,59

		Cofre credor: Tesouro Nacional.
		Responsável: Mario Alexandre Correa de Sousa (CPF: XXX.090.834-XX) .
Conduta: deixar de devolver o saldo atualizado da conta específica do instrumento em questão, no caso de não utilização dos recursos federais transferidos na execução do ajuste.
Nexo de causalidade: a não devolução do saldo financeiro remanescente da conta específica do instrumento em questão caracteriza apropriação indevida de verbas federais transferidas, resultando em dano ao erário.
Culpabilidade: não há excludentes de ilicitude, de culpabilidade e de punibilidade; é razoável supor que o responsável tinha consciência da ilicitude de sua conduta; era exigível conduta diversa da praticada, qual seja, restituir saldos financeiros remanescentes na conta especifica do ajuste, com base no valor atualizado. 
		Responsável: Município de Ilhéus - BA (CNPJ: 13.672.597/0001-62) .
Conduta: deixar de devolver o saldo atualizado da conta específica do instrumento em questão, no caso de não utilização dos recursos federais transferidos na execução do ajuste.
Nexo de causalidade: a não devolução do saldo financeiro remanescente da conta específica do instrumento em questão caracteriza benefício indevido do recurso pelo município, resultando em dano ao erário.
Culpabilidade: Não se aplica. 
Encaminhamento: citação.
Apesar de o tomador de contas não haver incluído Jabes Sousa Ribeiro e município de Ilhéus - BA como responsáveis neste processo, após análise realizada sobre a documentação acostada aos autos, conclui-se que suas responsabilidades devem ser incluídas, uma vez que há evidências de que tenham tido participação nas irregularidades aqui verificadas.
Em cumprimento ao pronunciamento da unidade (peça 67) , foram efetuadas citações e audiência dos responsáveis, nos moldes adiante:
 Mario Alexandre Correa de Sousa - promovida a citação e audiência do responsável, conforme delineado adiante:
	Comunicação: Ofício 9886/2019 - Secex-TCE (peça 72) 
Data da Expedição: 2/12/2019
Data da Ciência: 9/12/2019 (peça 74) 
Nome Recebedor: Izaltino Alves de Cerqueira
Observação: Ofício enviado para o endereço do responsável, conforme pesquisa na base de dados  no sistema da Receita Federal, custodiada pelo TCU.
Fim do prazo para a defesa: 24/12/2019
	
 Jabes Sousa Ribeiro - promovida a citação do responsável, conforme delineado adiante:
	Comunicação: Ofício 9884/2019 - Secex-TCE (peça 73) 
Data da Expedição: 2/12/2019
Data da Ciência: não houve (Número inexistente) (peça 75) 
Observação: Ofício enviado para o endereço do responsável, conforme pesquisa na base de dados no sistema da Receita Federal, custodiada pelo TCU.
	
	Comunicação: Ofício 5818/2020 - Seproc (peça 78) 
Data da Expedição: 3/3/2020
Data da Ciência: não houve (Número inexistente) (peça 79) 
Observação: Ofício enviado para o endereço do responsável, conforme pesquisa na base de dados nos sistemas corporativos do TCU, custodiada pelo TCU  (peça 77) .
	
	Comunicação: Ofício 11786/2020 - Seproc (peça 81) 
Data da Expedição: 10/4/2020
Data da Ciência: não houve (Número inexistente) (peça 82) 
Observação: Ofício enviado para o endereço do responsável, conforme pesquisa na base de dados  no sistema do TSE, custodiada pelo TCU  (peça 80) .
	
	Comunicação: Edital 0631/2020 - Seproc (peça 84) 
Data da Publicação: 25/5/2020
Fim do prazo para a defesa: 10/6/2020
	
 Prefeitura Municipal de Ilhéus - BA - promovida a citação do responsável, conforme delineado adiante:
	Comunicação: Ofício 9885/2019 - Secex-TCE (peça 71) 
Data da Expedição: 2/12/2019
Data da Ciência: 9/12/2019 (peça 76) 
Nome Recebedor: Vitor Hugo Gonçalves
Observação: Ofício enviado para o endereço do responsável, conforme pesquisa na base de dados  no sistema da Receita Federal, custodiada pelo TCU.
Fim do prazo para a defesa: 24/12/2019
	
Conforme Despacho de Conclusão das Comunicações Processuais (peça 86) , as providências inerentes às comunicações processuais foram concluídas. 
Transcorrido o prazo regimental, os responsáveis Mário Alexandre Correa de Sousa e município de Ilhéus - BA permaneceram silentes, devendo ser considerados reveis, nos termos do art. 12, § 3º, da Lei 8.443/1992, e o responsável Jabes Sousa Ribeiro apresentou defesa, por meio de seu procurador constituído (peças 88-92) , que será analisada na seção Exame Técnico.
ANÁLISE DOS PRESSUPOSTOS DE PROCEDIBILIDADE DA IN/TCU 71/2012
Avaliação de Viabilidade do Exercício do Contraditório e Ampla Defesa
	Verifica-se que não houve o transcurso de mais de dez anos desde o fato gerador sem que tenha havido a notificação dos responsáveis pela autoridade administrativa federal competente (art. 6º, inciso II, c/c art. 19 da IN/TCU 71/2012, modificada pela IN/TCU 76/2016) , uma vez que o fato gerador da irregularidade sancionada ocorreu em 20/2/2017, e os responsáveis foram notificados sobre as irregularidades pela autoridade administrativa competente conforme abaixo:
Mario Alexandre Correa de Sousa, por meio do ofício acostado ao processo (peça 32) , recebido em 21/2/2017, conforme AR (peça 33) .
Jabes Sousa Ribeiro, responsável foi notificado na fase interna por meio de edital, publicado no Diário Oficial da União de 15/6/2018 (peça 50) .
Município de Ilhéus - BA, responsável não notificado na fase interna.
Valor de Constituição da TCE 	
	Verifica-se, ainda, que o valor atualizado do débito apurado (sem juros) em 1/1/2017 é de R$ 3.749.044,03, portanto superior ao limite mínimo de R$ 100.000,00, na forma estabelecida conforme os arts. 6º, inciso I, e 19 da IN/TCU 71/2012, modificada pela IN/TCU 76/2016. 
OUTROS PROCESSOS/DÉBITOS NOS SISTEMAS DO TCU COM OS MESMOS RESPONSÁVEIS
	Informa-se que foi encontrado processo no Tribunal com os mesmos responsáveis:
	Responsável
	Processos

	Mario Alexandre Correa de Sousa
	Processo 033.421/2018-8 [TCE, aberto, "TCE instaurada pelo (a) MINISTÉRIO DA INTEGRAÇÃO NACIONAL (VINCULADOR) em razão de Não comprovação da regular aplicação dos recursos repassados pela União, Termo de compromisso TERMO COMP 0352/2010, firmado com o/a MINISTERIO DA INTEGRACAO NACIONAL, Siafi/Siconv 661984, função SEGURANCA PUBLICA, que teve como objeto EXECUÇÃO DE DRAGAGEM, CONTENSÃO DE ENCOSTA, RECUPERAÇÃO DE DRENAGEM E RECUPERAÇÃO DE PAVIMENTAÇÃO ASFÁLTICA (nº da TCE no sistema: 296/2018) "]

	Jabes Sousa Ribeiro
	Processo 029.193/2019-2 [TCE, aberto, "Instaurada pela Caixa Econômica Federal - Caixa em razão da consecução parcial dos objetivos pactuados no Contrato de Repasse nº 218.588-02/2007, celebrado entre o Ministério das Cidades (atual Ministério do Desenvolvimento Regional) e o Município de llhéus/BA, tendo por objeto "Apoio a empreendimentos de saneamento integrado em assentamentos precários", com vigência estipulada para o período de 28/12/2007 a 30/09/2016 (processo SEI 00190.000427/2018-55) "]
Processo 017.901/2020-0 [TCE, aberto, "TCE instaurada pelo (a) Fundo Nacional de Desenvolvimento da Educação em razão de Não comprovação da regular aplicação dos recursos repassados pela União, para atendimento ao Programa Nacional de Apoio ao Transporte Escolar (Pnate) , função EDUCACAO (nº da TCE no sistema: 1683/2018) "]
Processo 014.833/2015-8 [TCE, aberto, "TCE instaurada pela Secretaria Nacional de Segurança Pública, em razão da omissão no dever de prestar contas dos recursos do Convênio nº CV-666/2010, celebrado com o Município de Ilhéus (Processo original 08020.001528/2014-83) "]
Processo 017.884/2011-0 [TCE, aberto, "TCE CONTRA O SENHOR JABES SOUSA RIBEIRO - MOTIVO: IRREGULARIDADES NA APLICAÇÃO DO CONV. N° 2001CV21-SQA - MMA (PROCESSO ORIGINAL N° 02000.000018/2011-06 ) "]
Processo 007.957/2009-8 [TCE, aberto, "TCE CONTRA O SENHOR JABES SOUSA RIBEIRO - MOTIVO: IRREGULARIDADES NA APLICAÇÃO DO CONV. N° 840384/2003 - FNDE/ME (PROCESSO ORIGINAL N° 23034.002155/2006-92 ) "]
Processo 010.577/2020-3 [TCE, aberto, "TCE instaurada pelo (a) Fundo Nacional de Desenvolvimento da Educação em razão de Omissão no dever de prestar contas, para atendimento ao PROJOVEM URBANO, exercício 2012, função EDUCACAO (nº da TCE no sistema: 4609/2019) "]
Processo 033.964/2019-0 [TCE, aberto, "TCE instaurada pelo (a) Fundo Nacional de Desenvolvimento da Educação em razão de Omissão no dever de prestar contas, para atendimento ao PROJOVEM URBANO, exercício 2014, função EDUCACAO (nº da TCE no sistema: 1193/2019) "]
Processo 027.869/2019-9 [TCE, aberto, "TCE instaurada pelo (a) Fundo Nacional de Desenvolvimento da Educação em razão de Omissão no dever de prestar contas, para atendimento ao Programa Nacional de Inclusão de Jovens (Projovem) , exercício 2013, função EDUCACAO (nº da TCE no sistema: 2282/2018) "]
Processo 019.340/2015-0 [TCE, encerrado, "TCE instaurada pelo Ministério do Turismo, em razão da impugnação parcial das despesas do Convênio nº 31/2000, celebrado com a Prefeitura Municipal de Ilhéus/BA (Processo original 72100.000182/2011-62) "]
Processo 013.096/2013-3 [TCE, encerrado, "TCE contra o Senhor Jabes Souza Ribeiro - Motivo: Irregularidades na aplicação do Convênio n° 164/1999 - MT (Processo original n° 72100.000874/2008-13 ) "]
Processo 019.371/2013-6 [TCE, encerrado, "TCE contra o Senhor Jabes Sousa Ribeiro, José Antônio Chagouri Oche, Carlos da Costa Valiense e Paulo Cezar Medauar Reis - Motivo: Irregularidades na aplicação da UG 257001/0001 - FNS/MS (Processo original n° 25000.021594/2013-46 ) "]
Processo 020.765/2009-4 [TCE, encerrado, "OPERAÇÃO SANGUESSUGA - SECRETARIA DE SAÚDE DO ESTADO DA BAHIA - IRREGULARIDADES NA AQUISIÇÃO DE UMS DO CONV. 1364/2000 FNS (SIAFI 407753) (PROCESSO ORIGINAL 25022.004102/2007-51) "]
Processo 033.535/2014-0 [REPR, encerrado, "Representação de supostas irregularidades no Edital da Concorrência Pública 007/2014, realizada pela Prefeitura Municipal de Ilhéus/BA, para a Construção do remanescente das obras da CEU 3000 - Centro de Artes e esportes Unificados, utilizando verba oriunda do Ministério da Cultura, por intermédio do Convênio Siafi 672147, com Publicação em 14/03/2012 (Valor Estimado R$ 1.714.983,34) "]
Processo 008.329/2002-8 [RA, encerrado, "AUDITORIA - CONVÊNIOS E RECURSOS DO SUS E DO FUNDEF 003     - RELATÓRIOS DE ATIVIDADES; 004     - ACORDOS. AJUSTES. CONTRATOS. CONVÊNIOS;"]
Processo 039.272/2019-2 [CBEX, encerrado, "Cobrança Executiva de multa originária do (s) AC (s) AC-2276-8/2019-2C , referente ao TC Processo 017.884/2011-0"]

	Prefeitura Municipal de Ilhéus - BA
	Processo 024.151/2020-3 [TCE, aberto, "TCE instaurada pelo (a) FUNDO NACIONAL DE SAÚDE - MS em razão de Não comprovação da regular aplicação dos recursos repassados pela União, função SAUDE, para atendimento à/ao BLOCO DE MÉDIA E ALTA COMPLEXIDADE, ASSISTÊNCIA FARMACÊUTICA BÁSICA  E VIGILÂNCIA EM SAÚDE (nº da TCE no sistema: 2606/2019) "]
Processo 026.862/2018-2 [TCE, aberto, "Tomada de Contas Especial instaurado pela Secretaria Executiva do Ministério do Desenvolvimento Social, em razão da  impugnação parcial de despesas realizadas com recursos repassados à Prefeitura Municipal de Ilhéus/BA, na modalidade fundo a fundo, à conta do Proteção Social Básica (PSB) e Proteção Social Especial (PSE) , nos exercícios de 2009 e 2010"]
Processo 014.833/2015-8 [TCE, aberto, "TCE instaurada pela Secretaria Nacional de Segurança Pública, em razão da omissão no dever de prestar contas dos recursos do Convênio nº CV-666/2010, celebrado com o Município de Ilhéus (Processo original 08020.001528/2014-83) "]

	Informa-se que foi encontrado débito imputável aos responsáveis em outras TCEs registradas no sistema e-TCE:
	Responsável
	TCES

	Prefeitura Municipal de Ilhéus - BA
	1444/2020 (R$ 58.120,47) - Aguardando manifestação do controle interno

	Informa-se que foi encontrado débito imputável aos responsáveis no banco de débitos existente no sistema e-TCE:
	Responsável
	Débitos inferiores

	Jabes Sousa Ribeiro
	4455/2019 (R$ 21.240,96) - Dano inferior ao limite de instauração da TCE cadastrado
540/2020 (R$ 4.139,96) - Dano inferior ao limite de instauração da TCE cadastrado

	A tomada de contas especial está, assim, devidamente constituída e em condição de ser instruída.
EXAME TÉCNICO
Da validade das notificações:
	Preliminarmente, cumpre tecer breves considerações sobre a forma como são realizadas as comunicações processuais no TCU. A esse respeito, destacam-se o art. 179, do Regimento Interno do TCU (Resolução 155, de 4/12/2002) e o art. 4º, inciso III, § 1º, da Resolução TCU 170, de 30 de junho de 2004, in verbis:
Art. 179. A citação, a audiência ou a notificação, bem como a comunicação de diligência, farse-ão:
I - mediante ciência da parte, efetivada por servidor designado, por meio eletrônico, fac-símile, telegrama ou qualquer outra forma, desde que fique confirmada inequivocamente a entrega da comunicação ao destinatário;
II - mediante carta registrada, com aviso de recebimento que comprove a entrega no endereço do destinatário;
III - por edital publicado no Diário Oficial da União, quando o seu destinatário não for localizado
 (...) 
Art. 3º As comunicações serão dirigidas ao responsável, ou ao interessado, ou ao dirigente de órgão ou entidade, ou ao representante legal ou ao procurador constituído nos autos, com poderes expressos no mandato para esse fim, por meio de:
I - correio eletrônico, fac-símile ou telegrama;
II - servidor designado;
III - carta registrada, com aviso de recebimento;
IV - edital publicado no Diário Oficial da União, quando o seu destinatário não for localizado, nas hipóteses em que seja necessário o exercício de defesa.
Art. 4º. Consideram-se entregues as comunicações:
I - efetivadas conforme disposto nos incisos I e II do artigo anterior, mediante confirmação da ciência do destinatário;
II - realizadas na forma prevista no inciso III do artigo anterior, com o retorno do aviso de recebimento, entregue comprovadamente no endereço do destinatário;
III - na data de publicação do edital no Diário Oficial da União, quando realizadas na forma prevista no inciso IV do artigo anterior.
§ 1º O endereço do destinatário deverá ser previamente confirmado mediante consulta aos sistemas disponíveis ao Tribunal ou a outros meios de informação, a qual deverá ser juntada ao respectivo processo.
 (...) 
	Bem se vê, portanto, que a validade da citação via postal não depende de que o aviso de recebimento seja assinado pelo próprio destinatário da comunicação, o que dispensa, no caso em tela, a entrega do AR em "mãos próprias". A exigência da norma é no sentido de o Tribunal verificar se a correspondência foi entregue no endereço correto, residindo aqui a necessidade de certeza inequívoca. 
	Não é outra a orientação da jurisprudência do TCU, conforme se verifica dos julgados a seguir transcritos:
São válidas as comunicações processuais entregues, mediante carta registrada, no endereço correto do responsável, não havendo necessidade de que o recebimento seja feito por ele próprio (Acórdão 3648/2013-TCU-Segunda Câmara, Relator Min. José Jorge) ;
É prescindível a entrega pessoal das comunicações pelo TCU, razão pela qual não há necessidade de que o aviso de recebimento seja assinado pelo próprio destinatário. Entregandose a correspondência no endereço correto do destinatário, presume-se o recebimento da citação. (Acórdão 1019/2008-TCU-Plenário, Relator Min. Benjamin Zymler) ;
As comunicações do TCU, inclusive as citações, deverão ser realizadas mediante Aviso de Recebimento - AR, via Empresa Brasileira de Correios e Telégrafos, bastando para sua validade que se demonstre que a correspondência foi entregue no endereço correto. (Acórdão 1526/2007-TCU-Plenário, Relator Min. Aroldo Cedraz) .
A validade do critério de comunicação processual do TCU foi referendada pelo Supremo Tribunal Federal, nos termos do julgamento do MS-AgR 25.816/DF, por meio do qual se afirmou a desnecessidade da ciência pessoal do interessado, entendendo-se suficiente a comprovação da entrega do "AR" no endereço do destinatário:
Ementa: agravo regimental. Mandado de segurança. Desnecessidade de intimação pessoal das decisões do tribunal de contas da união. art. 179 do regimento interno do TCU. Intimação do ato impugnado por carta registrada, iniciado o prazo do art. 18 da lei nº 1.533/51 da data constante do aviso de recebimento. Decadência reconhecida. Agravo improvido.
O envio de carta registrada com aviso de recebimento está expressamente enumerado entre os meios de comunicação de que dispõe o Tribunal de Contas da União para proceder às suas intimações.
O inciso II do art. 179 do Regimento Interno do TCU é claro ao exigir apenas a comprovação da entrega no endereço do destinatário, bastando o aviso de recebimento simples. 
Da revelia dos responsáveis Mario Alexandre Correa de Sousa e município de Ilhéus - BA
No caso vertente, a citação de cada um dos responsáveis (Mario Alexandre Correa de Sousa e município de Ilhéus - BA) se deu em endereços provenientes de pesquisas de endereços realizadas pelo TCU (peças 69-70) , conforme avisos de recebimento que comprovam a entrega dos ofícios citatórios, já mencionados (vide parágrafos acima) .
Nos processos do TCU, a revelia não leva à presunção de que seriam verdadeiras todas as imputações levantadas contra os responsáveis, diferentemente do que ocorre no processo civil, em que a revelia do réu opera a presunção da verdade dos fatos narrados pelo autor (Acórdão 1009/2018-TCU-Plenário, Relator Min. Bruno Dantas; 2369/2013 - TCU - Plenário, Relator Min. Benjamin Zymler e 2449/2013 - TCU - Plenário, Relator Min. Benjamin Zymler) . Dessa forma, a avaliação da responsabilidade do agente não pode prescindir da prova existente no processo ou para ele carreada. 
Ao não apresentar sua defesa, os responsáveis deixaram de produzir prova da regular aplicação dos recursos sob sua responsabilidade, em afronta às normas que impõem aos gestores públicos a obrigação legal de, sempre que demandados pelos órgãos de controle, apresentar os documentos que demonstrem a correta utilização das verbas públicas, a exemplo do contido no art. 93 do Decreto-Lei 200/1967: "Quem quer que utilize dinheiros públicos terá de justificar seu bom e regular emprego na conformidade das leis, regulamentos e normas emanadas das autoridades administrativas competentes." 
Mesmo as alegações de defesa não sendo apresentadas, considerando o princípio da verdade real que rege esta Corte, procurou-se buscar, em manifestações dos responsáveis na fase interna desta Tomada de Contas Especial, se havia algum argumento que pudesse ser aproveitado a seu favor. 
	Os argumentos apresentados na fase interna (peças 10, 13, 14, 15, 19, 22, 23, 31, 34, 35 e 43) não elidem as irregularidades apontadas. Tampouco lhes aproveitam os argumentos e elementos apresentados pela defesa do responsável Jabes Sousa Ribeiro, pois não se referem aos valores que lhes foram imputados como débitos.
Dessa forma, os responsáveis Mário Alexandre Correa de Sousa e município de Ilhéus - BA devem ser considerados revéis, nos termos do art. 12, § 3º, da Lei 8.443/1992.
Em se tratando de processo em que a parte interessada não se manifestou acerca das irregularidades imputadas, não há elementos para que se possa efetivamente aferir e reconhecer a ocorrência de boa-fé na conduta do responsável Mario Alexandre Correa de Sousa, podendo este Tribunal, desde logo, proferir o julgamento de mérito pela irregularidade das contas, conforme os termos dos §§ 2º e 6º do art. 202 do Regimento Interno do TCU. (Acórdão 2064/2011-TCU-Primeira Câmara (relator Min. Ubiratan Aguiar) , 6.182/2011-TCU-1ª Câmara (relator Min. Weber de Oliveira) , 4.072/2010-TCU-1ª Câmara (Relator Min. Valmir Campelo) , 1.189/2009-TCU-1ª Câmara (Relator Min. Marcos Bemquerer) , 731/2008-TCU-Plenário (Relator Min. Aroldo Cedraz) .
Todavia, em virtude do encaminhamento proposto nesta instrução aos demais responsáveis, realizar-se-á tal proposta oportunamente.
A impossibilidade de se aferir a boa-fé de ente público beneficiado por transferências voluntárias justifica a fixação de novo e improrrogável prazo para o recolhimento do débito, quando sua defesa for rejeitada, conforme esposado na jurisprudência do Tribunal (como no Acórdão 10060/2015-TCU-Segunda Câmara, relatado pelo Ministro Raimundo Carreiro) . 
A revelia não configura uma penalidade e não impede o deferimento de novo prazo ao ente municipal para o recolhimento da dívida. A apresentação de defesa é uma faculdade processual e a renúncia a esse direito, por si só, não deve conduzir o responsável a uma condenação que lhe seja, em alguma medida, mais gravosa (Acórdão 1713/2015-TCU-Primeira Câmara, relatado pelo Ministro Benjamin Zymler) .
Havendo, portanto, débito imputável a município em processo de contas, deve-se fixar novo e improrrogável prazo para o recolhimento da dívida (art. 12, § 1º, da Lei 8.443/1992) , rejeitada a defesa apresentada ou mesmo na hipótese de revelia do ente federado, como no presente caso (Acórdão 6229/2016-TCU-Segunda Câmara, relatado pelo Ministro Vital do Rêgo) .
Em sendo assim, como não se pode avaliar a boa-fé de pessoa jurídica do município, é o caso de se fixar novo e improrrogável prazo para que o ente municipal efetue e comprove, perante este Tribunal, o recolhimento da quantia devida aos cofres do Tesouro Nacional.
Da defesa do responsável Jabes Sousa Ribeiro
O responsável Jabes Sousa Ribeiro apresentou defesa, cujos argumentos e cópia dos documentos passam a ser analisados em seguida.
A defesa alega que a sua notificação não poderia ter sido realizada por edital, por possuir endereço fixo, cuja cópia do comprovante apresenta em anexo à defesa (informa residir à rua Emílio Odebrecht, Edifício Praia Dourada, 326, apto. 204, Pituba, Salvador/BA - CEP 41.830-300) . Requer que se corrija o cadastro interno para notificação ao defendente e que as comunicações (publicações/intimações) sejam realizadas no seu endereço acima e através do seu advogado legalmente constituído, no endereço constante do rodapé da petição (Av. dois de Julho, 1067 - 1ª andar - CEP 45.653-758, Centro, Ilhéus/BA) , sob pena de nulidade. 
O defendente protocolou requerimento junto à prefeitura de Ilhéus, no dia 9/6/2020, solicitando a disponibilização dos extratos bancários da conta específica e de cópias dos respectivos processos administrativos de pagamento para realização da prestação de contas direta, tendo em vista que o município não cumpriu com a devida prestação de contas, inclusive porque houve pagamento a partir do ano de 2017, quando da atual gestação (2017-2020) . Informa que sem os extratos bancários que demonstram pagamentos após 2017 e os rendimentos da conta, não é possível realizar uma prestação de contas completa.
O defendente, apesar das dificuldades, arquivou processos de pagamento, licitação e documentos referente ao recurso aplicado, de forma que em anexo à sua defesa seguem os processos de pagamento que demonstram a aplicação dos recursos federais transferidos, conforme planilha abaixo (pagamentos realizados no Convênio 685794) :
	Processo
	Data
	Valor (em R$) 

	704
	24/03/2016
	821.530,87

	1682
	01/06/2016
	237.319,01

	2704
	22/07/2016
	533.709,37

	3204
	22/08/2016
	342 .906,22

	3563
	20/09/2016
	220 130,68

	4553
	14/11/2016
	423 915,27

	5335
	23/12/2016
	361.763,48

		Total
	2.941.274,90

		Valor Convênio
	3.561.274,47

		Saldo Convênio
	619.999,57

		Rendimentos
	84.748,88

		ISS a recolher
	12.661,72

		INSS a recolher
	15.917,60

		Saldo em 31/12/2016
	733.327,77

Ao final, a defesa requer o acolhimento da prestação de contas parcial, ora apresentada, e a concessão de prazo de 90 dias para apresentação da prestação de contas completa, alegando que todos os recursos aplicados foram corretamente realizados, bastando para tanto ter acesso aos demais processos de pagamento da gestão de 2017-2020 e os extratos da conta de movimentação do recurso.
A documentação apresentada em anexo à sua defesa pode ser resumida a seguir.
Ofício encaminhado pelo defendente ao atual prefeito de Ilhéus/BA, em 9/6/2020, conforme cópia do protocolo da prefeitura, cujo teor dá notícias de que o município não procedeu à prestação de contas no prazo legal, havendo inclusive pagamentos realizados na atual gestão 2017-2020, requerendo a disponibilização dos extratos bancários (da transferência até os dias atuais) e de cópia dos respectivos processos administrativos de pagamento lançados a débitos na referida conta bancária (peça 88, p. 6-7) .
Regime Diferenciado de Contratações Públicas RDC 1/2015, processo administrativo da contratação da construtora encarregada pela obra: solicitação; orçamento sintético; termo de referência - ante-projeto; edital; decretos que dispõe sobre a adoção do RDC e nomeia comissão permanente de licitação - CPL; aviso e publicações da licitação; documentação de habilitação e proposta de preço das licitantes - acompanhadas da composição de preços unitários dos serviços e do BDI; atas da CPL (indicam que houve inicialmente uma disputa entre duas empresas a LB Intermediação e Agenciamento de Serviços Ltda.-ME e a M. S Construtora Comércio e Locadora Ltda. -ME; ambas foram desclassificadas por problemas na documentação; posteriormente foi realizada nova sessão, e apenas a segunda empresa compareceu; o preço final por ela ofertado, após desconto na proposta inicial, para cobrir o preço da proposta que a outra empresa tinha realizado anteriormente, foi de R$ 3.561.274,77, e, tendo sua proposta e documentação de habilitação aprovadas, sagrou-se vencedora da licitação) ; parecer técnico; aviso de resultado de julgamento da licitação e respectiva publicação; aviso de homologação e adjudicação, datado de 10/11/2015, com respectiva publicação (peça 89, p. 179-182; peça 90, p. 1-171; peça 91, p. 1-210) .
Contrato 189/2015, celebrado em 23/12/2015, originário do Regime Diferenciado de Contratações 1/2015, entre a prefeitura de Ilhéus e a empresa M. S. Construtora Comércio e Locadora Ltda (CNPJ 13.831 .987/0001-38) , tendo por objeto a "Contratação integrada de empresa para elaboração dos projetos básico e executivo de engenharia e execução das obras de estabilização e consolidação de encosta no alto da tapera (Avenida Itabuna e Rua Bela Vista, Ilhéus - BA) ", no valor de R$ 3.561.274,77 (assinado pelo então prefeito Sr. Jabes Ribeiro; peça 88, p. 37-47 ou peça 92, p. 6-16) , e Ordem de serviço, datada de 30/12/2015 (peça 88, p. 23) .
Anexos ao contrato: anexos I (planilha orçamentária - obra de estabilização de encostas) , II (planilha de ajuste após sondagem e demais estudos) e III a VI (2ª, 3ª, 4ª e 5ª planilha de readequação de serviços com ajuste de quantitativos - sem alteração de valor global) do contrato (peça 88, p. 48-52, 93-96, 135-138, 173-176; peça 89, p. 126-130) . 1º Termo aditivo de prazo ao Contrato 189/2015, fixando a vigência entre 23/12/2015 a 24/12/2016 (peça 88, p. 12) e extratos de publicação do Contrato 189/2015 (peça 88, p. 10-11 e 35-36) .
Relação dos processos de pagamentos orçamentários (há indicação no número do processo, data e valor, correspondentes aos dados da tabela da petição - transcrita no item 39 desta instrução. Os valores relativos à ISS e INSS a recolher correspondem à retenção do último pagamento apenas (R$ 361.763,48) (peça 88, p. 16-17) 
Análise: 
A defesa do responsável alega, em síntese, que a documentação apresentada é suficiente para comprovar a regular aplicação das retiradas impugnadas (valores sacados na conta específica) . 
O objeto do instrumento foi descrito como "Obras de reconstrução de infraestrutura pública destruída pelo desastre reconhecido pela Portaria 08, de 10/01/2014	". Do plano de trabalho (peça 15, p. 2-3) , observa-se a descrição das obras e locais de intervenção, conforme tabela abaixo: 
	Meta

	número
	descrição
	Custo (em R$) 

	1
	Contenção encosta no Alto da Tapera -  Av. Itabuna. Obras previstas: contenção através de cortina atirantada, solo grampeado, contenção por manta vegetal e drenagem através de escadas d'água, canaletas e coletores. 
	1.130.384,30

	2
	Contenção encosta no Alto da Tapera - Rua Bela Vista - Obras previstas: contenção através de cortina atirantada, solo grampeado, contenção por manta vegetal e drenagem através de escadas d'água, canaletas e coletores.
	2.430.890,47

		Total
	3.561.274,77

O defendente juntou cópias dos processos de pagamentos, os quais correspondem com a quase totalidade das despesas efetuadas com os recuros sacados da conta específica, como se verá adiante, havendo compatibilidade entre o beneficiário das transferências e o credor (construtora) mencionado nos documentos suporte das despesas, bem como entre as datas das retiradas e de emissão dos comprovantes. Os itens de serviços e trechos indicados no contrato de obra/medições estão em consonância com as informações contidas na pactuação. A tabela a seguir retrata o teor da documentação.
Tabela I: processos de pagamento
	Pro-cesso
	Data pagto líq
	Valor pagto bruto/medido (em R$) 
	Documentação relativa aos processos de pagamento apresentados pela defesa
	peça/pág.

	704
	24/03/16
	821.530,87
	Notas de liquidação e empenho; comprovante de transferência no valor líquido (após retenções de R$ 36.147,36 de INSS e R$ 31.793,24 de ISS) de R$ 753.574,82, mais tarifa bancária de R$ 15,45; NF 15, de 17/2/2016; BM 01, 4/1 a 30/1/2016; relatório fotográfico da obra (legenda: obra contenção de encosta - trechos avenida Itabuna e rua Bela Vista) .
	88, p. 19-33

	1682
	01/06/16
	237.319,01
	Notas de liquidação, empenho e ordem de pagamento; valor líquido do pagamento (após retenções de R$ 10.442,04 de INSS, R$ 6.621,20 de ISS e R$ 3.559,78 de IRRF) de R$ 216.695,99; NF 19, de 12/5/2016; BM 02, 1/2 a 29/2/2016; relatório fotográfico da obra (legenda: obra contenção em bloco - avenida Itabuna; contenção de encosta - rua Bela Vista) .
	88, p. 58-70

	2704
	22/07/16
	533.709,37
	Notas de liquidação, empenho e ordem de pagamento; comprovante de transferência no valor líquido (após retenções de R$ 23.483,21 de INSS e R$ 14.890,49 de ISS) de R$ 495..335,67; NF 28, de 19/7/2016; BM 03, 1/3 a 30/6/2016; relatório fotográfico da obra (legenda: obra contenção de encosta - avenida Itabuna e rua Bela Vista) .
	88, 102-120

	3204
	22/08/16
	342.906,22
	Notas de liquidação, empenho e ordem de pagamento; comprovante de transferência no valor líquido (após retenções de R$ 15.087,87 de INSS e R$ 9.567,08 de ISS) de R$ 318.251,27; NF 29, de 17/8/2016; BM 04, 1/7 a 31/7/2016; relatório fotográfico da obra (legenda: obra contenção de encosta - avenida Itabuna e rua Bela Vista) .
	88, p. 145-158

	3563
	20/09/16
	220.130,68
	Notas de liquidação, empenho e ordem de pagamento; comprovante de transferência no valor líquido (após retenções de R$ 9.685,75 de INSS e R$ 4.402,61 de ISS) de R$ 206.042,32; NF 30, de 13/9/2016; BM 05, 1/8 a 31/8/2016; relatório fotográfico da obra (legenda: obra contenção de encosta - avenida Itabuna) .
	89, p. 17-32

	4553
	14/11/16
	423.915,27
	Notas de liquidação, empenho e ordem de pagamento; comprovante de transferência no valor líquido (após retenções de R$ 18.652,27 de INSS e R$ 14.837,03 de ISS, além de bloqueio judicial em desfavor da construtora de R$ 118.488,66) de R$ 271.937,31 (medição; NF 33, de 8/11/2016; BM 06, 1/9 a 31/10/2016; relatório fotográfico da obra (legenda: obra contenção de encosta - avenida Itabuna) .
	89, p. 92-107

	5335
	23/12/16
	361.763,48
	Notas de liquidação, empenho e ordem de pagamento; comprovante de transferência no valor líquido (após retenções de R$ 15.917,60 de INSS e R$ 12.661,72 de ISS) de R$ 333.184,18; NF 36, de 20/12/2016; BM 07, 1/11 a 9/12/2016 - do valor medido houve dedução relativa à glosa em medições anteriores; relatório fotográfico da obra (legenda: obra passeio em concreto e montagem e desmontagem de andaime para perfuração e chumbamento solo grampeado - contenção de encosta - rua Bela Vista) .
	89, p. 136-147

		Total 
	2.941.274,90
		
Notas: 
1 - Do valor contratual, de R$ 3.561.274,77, houve a medição de serviços no montante total de R$ 3.008.073,29, correspondendo a 84,47% do total, com saldo contratual em R$ 553.201,49 (da última medição, observa-se que a maior parte dos valores correspondem aos itens de serviço 3.2, 3.3 e 11.1: solo grampeado - 240 mil, muro de arrimo - 48 mil, cortina atirantada - 54 mil- no grupo "contenção" dos dois trechos de obras) ;
2 - documentação de regularidade fiscal/FGTS/trabalhista da empresa contratada para fins de pagamento (peça 88, p. 53-57, 97-101, 139-143, 177-181; peça 89, p. 66-69, 131-135 e 174-178) ; 
3- há documentação repetida nos processos de pagamento, como cópia do contrato e respectivo apostilamento e extrato de publicação.
	Cotejando os valores dos débitos relacionados ao responsável Jabes Sousa Ribeiro com os elementos contidos em sua defesa, verifica-se a comprovação da quase totalidade das despesas efetuadas com os recursos sacados da conta específica. A tabela a seguir retrata a situação:
Tabela II: valores citados x valores comprovados e não comprovados
	Citação
	Elementos Defesa - Documentação/comprovação

	Data do saque na conta
	Valor (R$) 
	Descrição da despesa 
	Valor (R$) 

	24/3/2016
	753.590,27
	Pagamento líquido à construtora (NF 15 e BM 01) ; tarifa de R$15,45 
	753.590,27

	28/3/2016
	21,60
	Vide nota 2

	1/4/2016
	21,60
	
	1/6/2016
	216.695,99
	Pagamento líquido à construtora (NF 19 e BM 02) 
	216.695,99

	20/7/2016
	3.559,78
	IRRF s/ NF 19 
	3.559,78

	20/7/2016
	6.621,20
	ISS s/ NF 19
	6.621,20

	20/7/2016
	31.793,24
	ISS s/ NF 15
	31.793,24

	20/7/2016
	10.442,04
	INSS s/ NF 19
	10.442,04

	20/7/2016
	36.147,36
	INSS s/ NF 15
	36.147,36

	22/7/2016
	495.335,67
	Pagamento líquido à construtora (NF 28 e BM 03) 
	495.335,67

	22/7/2016
	14.890,49
	ISS s/ NF 28
	14.890,49

	22/7/2016
	23.483,21
	INSS s/ NF 28
	23.483,21

	22/8/2016
	318.251,27
	Pagamento líquido à construtora (NF 29 e BM 04) 
	318.251,27

	23/8/2016
	15.087,87
	INSS s/ NF 29 
	15.087,87

	23/8/2016
	9.567,08
	ISS s/ NF 29 
	9.567,08

	20/9/2016
	206.042,32
	Pagamento líquido à construtora (NF 30 e BM 05) 
	206.042,32

	20/9/2016
	4.402,61
	ISS s/ NF 30
	4.402,61

	20/9/2016
	9.685,75
	INSS s/ NF 30
	9.685,75

	1/1/2016
	6.466,62
	Vide nota 1

	1/1/2016
	7.470,13
	
	14/11/2016
	271.937,31
	Pagamento líquido à construtora (NF 33 e BM 06) 
	271.937,31

	14/11/2016
	118.488,66
	Pagamento líquido à construtora via depósito judicial (NF 33 e BM 06)  
	118.488,66

	16/11/2016
	18.652,27
	INSS s/ NF 33 
	18.652,27

	16/11/2016
	14.837,03
	ISS s/ NF 33
	14.837,03

	23/12/2016
	333.184,16
	Pagamento líquido à construtora (NF 36 e BM 07) 
	333.184,16

	Total sacado
	2.926.675,53
	I - Total comprovado
	2.912.695,58

			Encargos do último pagamento não recolhidos (sem saque conta) 
	28.579,32

			Total da documentação (Tabela I) 
	2.941.274,90 

			II - Despesa com tarifas bancárias
	43,20

			III - Despesas não comprovadas
	13.936,75

			Soma I + II + III = Total sacado
	2.926.675,53

Notas:
1 - Para os dois valores sacados em 1/6/2016 que estão sem comprovação, no montante de R$ 13.936,75, há a indicação no extrato bancário da conta específica do seguinte histórico: transferência para depósito. Acerca desses valores a documentação apresentada pela defesa não trouxe elementos.  
2 - Pelo histórico indicado no extrato bancário da conta específica, são valores relativos à tarifa bancária, no montante de R$ 43,20.
3 - Em que pese não tenha apresentado cópia das guias de recolhimento dos encargos e/ou do comprovante do depósito judicial, os valores e respectivas rubricas estão destacados na documentação suporte das despesas, e os valores brutos pagos correspondem aos valores dos boletins de medição, como seria de se esperar, razão pela qual os considerou no exame da comprovação das despesas.  
A defesa indicou, na tabela constante em sua defesa (transcrita no item 39 desta instrução) , que as despesas na gestão do Sr. Jabes totalizaram R$ 2.941.274,90, conforme cópia dos documentos constantes dos processos de pagamento apresentados, sendo que parte delas estavam pendentes de pagamento ao final de 2016 (quando se encerrou sua gestão) , que são os encargos não recolhidos de INSS e ISS (como se observou, relativos ao último pagamento) . Da análise realizada, verifica-se a aderência entre as alegações e a documentação apresentada, com exceção dos valores relativos às despesas com tarifas bancárias e não comprovadas (itens II e III da tabela acima) 
Quanto aos rendimentos de aplicação financeira informados pelo defendente na sua gestão e constante daquela tabela (item 39 desta instrução) , eles estão contidos no valor do saldo da conta específica não devolvido, indicado ao final do período dos extratos bancários constantes nos autos, qual seja, abril/2018, no montante de R$ 447.796,59, cuja obrigatoriedade de restituição recaiu sobre os outros dois responsáveis arrolados no processo (Sr. Mario Alexandre e o município) .
Sob o aspecto financeiro, pois, os elementos indicam a regularidade na aplicação do montante de R$ 2.912.695,58. As despesas bancárias podem ser desconsideradas, por serem de pequena monta - R$ 43,20 (em prol dos princípios da razoabilidade, eficiência e economicidade) e por resultarem de simples utilização da conta corrente bancária e não são consequência de qualquer comportamento inadequado por parte do titular da conta bancária (Acórdão 2653/2015-TCU-Segunda Câmara, Relatora Ana Arraes) . Permanece sob a responsabilidade do defendente os dois valores sacados em 1/6/2016 que estão sem comprovação, no montante de R$ 13.936,75.
Quanto à avaliação física, os elementos contidos nos autos indicam que a obra estava sendo executada ao longo do exercício de 2016, como os relatórios fotográficos da obra apensos à defesa ora em exame, os relatórios de progresso das obras encaminhados pela prefeitura ao órgão repassador (que inclusive se baseou neles para realizar o segundo repasse financeiro) , e a inspeção in loco realizada pela CGU, adiante relatada. Não há o relato de indícios de irregularidade do órgão repassador sobre eventual não aproveitamento da parcela executada. E, segundo parecer do órgão repassador, a gestão municipal sucessora reconheceu, quando solicitou prorrogação da vigência do ajuste, que era juridicamente possível sua continuidade, que a obra contava com 85% de conclusão e que a atual gestão entendia a necessidade da continuidade da obra para beneficiar a população de Ilhéus (peça 36, p. 5) .
Considerando (i) que o valor pactuado/contratado foi executado na quase totalidade (84,47% do contrato) na gestão do primeiro prefeito (gestão 2015-2016) ; (ii) que, segundo os boletins de medição apresentados, a natureza dos serviços pendentes de execução indica que a obra estava bem avançada e restavam, em suma, serviços suplementares/acessórios; e (iii) que havia recursos (no final de 2016) suficientes na conta específica para o cumprimento do restante do contrato (pouco mais de 15%) , tendo a anuência da gestão sucessora de que a obra apresentava aquela evolução e poderia ser concluída, pode-se considerar, a priori, a parcela da obra executada na gestão do Sr. Jabes como útil e funcional.
Ante o exposto, considera-se que 99,52% do montante sacado da conta específica na gestão do Sr. Jabes foram comprovados (R$ 2.912.695,58) , restando a quantia de R$ 13.936,75 pendente de comprovação (menos de 0,5%) , razão pela qual suas alegações de defesa devem ser parcialmente acatadas.
Fiscalização da CGU
O relatório do Tomador de Contas Especial complementar (peça 56, p. 4-5) trouxe duas informações que se destacam para a análise destes autos: 1ª) o Sr. Jabes foi notificado por edital em junho/2018 (peça 50) ; 2º) e o repasse em comento foi objeto de fiscalização do Ministério da Transparência e Controladoria-Geral da União (Programa de Fiscalização em Entes Federativos- V03° Ciclo, 201602584, peça 38) . 
O fato de ter sido notificado por edital na fase interna, pode, em tese, justificar a não apresentação naquela fase dos elementos de despesa ora em exame, que pesam em favor do responsável.
Quanto à fiscalização da CGU, duas das suas constatações referem-se a eventuais prejuízos apurados ao erário, indicadas abaixo (em exame sumário das demais constatações, não se percebe gravidade que enseje aprofundamento/proposição nesta fase processual e/ou elementos robustos que as configurem; foram elas: "atraso na execução das obras; inexistência de seguro-garantia da obra; conflito de informações relacionadas à movimentação bancária do convênio; estabelecimento de forma imprecisa do percentual de ISS no BDl; Subcontratação ilegal no contrato administrativo relacionado ao RDC n° 01/2015; Favorecimento à empresa MS Construtora no RDC n° 01/2015; Restrição à competitividade no RDC n° 01/2015; Insuficiência do anteprojeto do RDC n° 01/2015") .
A primeira ocorrência foi indicada como "Superfaturamento em serviços de transporte nas obras relacionadas ao RDC n° 01/2015" (peça 38, p. 28-31) . Foi observado pagamento indevido relacionado aos serviços de transporte durante os trabalhos de implementação das encostas localizadas na Avenida Itabuna e Rua Bela Vista. Os prejuízos gerados pelo faturamento incorreto dos serviços, no montante de R$ 66.863,52, foram assim discriminados: item 2.4 "Transporte local de caminhão basculante, 6 m³, rodovia pavimentada, DMT 20 Km" - R$ 26.091,94; item 10.4 "Transporte local de caminhão basculante, 6 m³, rodovia pavimentada, DMT 10 Km" - R$ 40.771,58. Segundo o relatório da CGU, a justificativa apresentada foi de que, durante a visita dessa CGU, a prefeitura tomou conhecimento de que o local de descarte de material foi modificado pela empresa, afetando assim o cálculo da distância média de transporte. Foi informado que seria elaborada uma planilha de glosa de quantitativos/valores contratuais, a fim de sanar a inconsistência em torno do transporte de material para descarte.
Em relação à essa constatação, verifica-se que houve uma glosa em idêntico valor (R$ 66.863,52) pela prefeitura quando do pagamento à construtora em relação ao Boletim de Medição  07 (peça 89, p. 145) , constando no histórico do desconto os referidos itens de custo e respectivos boletins de medição (01 a 03) questionados pela CGU. Houve medição de serviços no período de R$ 428.627,00, e foram pagos, após o desconto daquele valor, R$ 361.763,48 à construtora, razão pela qual o dano não mais subsiste. 
A segunda ocorrência foi indicada como "Superfaturamento em serviço relacionado à construção de muro em bloco grauteado na Avenida Itabuna" (peça 38, p. 28-29) . Durante a realização de vistoria pela CGU (entre 23 e 25 de agosto de 2016) , tendo por referência o Boletim de Medição 03 e os projetos técnicos da licitação, foi constatado, para o item de custo 3.4 "Muro de Contenção em Bloco Grauteado", que os quantitativos levantados (1,58 m3) não possuíam compatibilidade com os respectivos valores faturados (quantidade faturada de 52,24 m3) . Segundo o relatório da CGU, a justificativa apresentada foi de que parte do muro executado estava sob o solo, e apenas um pequeno volume da contenção estava executado sobre a infraestrutura existente. Todavia, a CGU rejeitou a alegação, pois entendeu que o projeto não fazia previsão de nenhuma parte do muro sob o solo.
Quanto à segunda constatação, percebe-se que as quantidades e, por conseguinte, os custos totais previstos/atualizados e executados foram, muito provavelmente em virtude da fiscalização da CGU, ajustados posteriormente nas medições seguintes à fiscalização daquele órgão, o que reduziu sobremaneira o valor do suposto dano por ela apurado. O quadro abaixo indica os referidos ajustes nos boletins de medição (BM) :
Valores (em R$) 
		Previsto/Atualizado
	Executado
	Saldo
	Peça

	BM
	Quantid.
	Custo unit.
	Custo total
	Quantid. Acum.
	Custo acum.
		
	1
	Não fez menção ao item de custo
	88, p. 26

	2
	112,16
	1.134,86
	127.285,90
	30,24
	34.318,17
	92.967,73
	88, p. 64

	3
	112,16
	1.134,86
	127.285,90
	52,24
	59.285,09
	68.000,81
	88, p. 110

	4
	112,16
	1.134,86
	127.285,90
	52,24
	59.285,09
	68.000,81
	88, p. 153

	5
	112,16
	1.134,86
	127.285,90
	66,24
	75.173,13
	52.112,77
	89, p. 25

	6
	7,66
	1.134,86
	8.687,47
	7,66
	8.687,47
	--
	89, p. 99

	7
	7,66
	1.134,86
	8.687,47
	7,66
	8.687,47
	--
	89, p. 142

Nota: No Boletim de Medição 6 (período set/out/2016) , a quantidade atualizada e o custo total atualizado foram ajustados (diminuídos) , logo os executados também o foram nos mesmos valores, sem saldo naquela rubrica. Houve a redução de 58,58 m3 na quantidade e de R$ 66.485,66 no custo total daquele item de serviço, ou seja, a quantidade passou de 112,16 m3 para 7,66 m3, enquanto o custo total de R$ 127.285,90 passou para R$ 8.687,47.
Registra-se que a CGU apontou que fez medição, em 24/8/2016, de 1,58 m3 e não 52,24 m3 (BM 03; o preço unitário por ela informado está incorreto, o que acarreta num montante de "prejuízo" incorreto também - e menor) .
Se levar em conta o preço unitário do serviço contratado (R$ 1.134,86) , o custo que deveria ter sido medido/pago, segundo a fiscalização, seria de R$ 1.793,08, relativos àquela quantidade (1,58 m3) , resultando numa diferença muito pequena em relação ao medido/pago pela prefeitura (conforme o último boletim) , após o ajuste realizado no período seguinte à fiscalização, indicando que este apontamento da CGU foi considerado pelo prefeitura com a compensação de valores medidos/pagos no boletim 6. E se considerar que possa ter ocorrido acréscimo efetivo no serviço executado após aquela constatação (Boletins de Medição 5 e 6 - não houve fiscalização a posteriori para checar) , aquela diferença pode nem existir. Por ser um valor baixo e, quiçá, insubsistente no confronto com a realidade posterior da obra, entende-se mais razoável, no momento processual em que se encontra o processo e no contexto dos elementos contido nos autos (verificou-se que a prefeitura realizou a glosa em relação ao outro item questionado pela CGU, o que indica sua intenção de proceder aos ajustes para sanar as constatações daquele órgão) , desconsiderar esse apontamento, portanto, não realizando nenhuma proposição sobre o assunto (como um aprofundamento do assunto para uma eventual citação do responsável e/ou empresa) . 
Logo, entende-se que as ocorrências levantadas pela CGU não trazem impacto no exame do julgamento destas contas, em especial as que apontaram eventuais débitos, porquanto ora já foi sanada, ora o valor residual é módico e/ou não subsiste.
Boa-fé/novo prazo
A ressalva, portanto, em relação à responsabilização do Sr. Jabes, reside a não comprovação da boa e regular aplicação de parte ínfima (menos de 0,5%) dos recursos federais sob a sua gestão, em face da não apresentação da documentação comprobatória da despesa relativa aos dois valores sacados em 1/6/2016, no montante de R$ 13.936,75, custeada por valores transferidos no âmbito do instrumento de transferência discricionária 0112/2015, registro Siafi 685794.
A boa-fé não pode ser presumida ou acatada a partir de mera alegação, devendo ser demonstrada e comprovada a partir dos elementos que integram os autos, corroborada em contexto fático propício ao reconhecimento dessa condição em favor dos responsáveis (Acórdão 4667/2017-TCU-Primeira Câmara) , valendo acrescer que o seu reconhecimento, no âmbito do TCU, deve ser feito expressamente, a partir de elementos suficientes para avaliar a conduta dos responsáveis pela gestão de recursos públicos.
No presente caso, o Sr. Jabes, gestor municipal que geriu a maior parte dos recursos, mas em cuja gestão não venceu o prazo para apresentação da prestação de contas ao órgão repassador, a fez nesta oportunidade (ainda que ausente documentação relativa à pequeníssima parte das despesas) , anexando à sua defesa uma farta documentação que detinha em seus arquivos, cujo exame realizado acima permitiu constatar a boa e regular aplicação de boa parte dos recursos federais por ele geridos (99,52% dos recursos) . O gestor, inclusive, solicitou à prefeitura de Ilhéus a disponibilização de toda a documentação que abrangeria as despesas geridas por seu sucessor no intento de realizar a prestação de contas completa (solicitação não atendida) . Na fase interna, cabe repisar, ele foi notificado por meio de edital, o que pode, em tese, justificar a não apresentação naquela fase dos elementos de despesa ora em exame, que pesam em seu favor. Pelo contexto fático discorrido, entende-se que fica demonstrada e comprovada sua boa-fé em prestar contas dos recursos federais por ele geridos, a partir dos elementos que integram os autos.
Considerando que o responsável Sr. Jabes Sousa Ribeiro (CPF: XXX.789.465-XX) , prefeito, no período de 1/1/2013 a 31/12/2016, na condição de gestor dos recursos, comprovou a boa e regular aplicação da quase totalidade dos recursos federais repassados ao município de Ilhéus - BA sob a sua gestão, em face da apresentação da documentação comprobatória da despesa custeada por valores transferidos no âmbito do instrumento de transferência discricionária 0112/2015, registro Siafi 685794; que as despesas por ele geridas pendentes de comprovação totalizam apenas R$ 13.936,75 (parcela ínfima considerando que geriu quase R$ 3 milhões) ; e que estes fatos, aliados a sua conduta em apresentar aqueles elementos tão logo fora demandado, pode indicar sua boa-fé, propor-se-á que seja fixado novo e improrrogável prazo para que o Sr. Jabes efetue e comprove, perante este Tribunal, o recolhimento da quantia devida aos cofres do Tesouro Nacional, com fundamento no art. 12, §§ 1º e 2º, da Lei 8.443/92 e art. 202, §§ 3ª, 4º e 5º, do Regimento Interno.
Dos demais requerimentos do responsável Jabes Sousa Ribeiro
Além do argumento apresentado em suas alegações de defesa, ele requer ainda o seguinte:
Que sua notificação ocorra nos seguintes endereços: rua Emílio Odebrecht, Edifício Praia Dourada, 326, apto. 204, Pituba, Salvador/BA - CEP 41.830-300 (onde reside) e Av. dois de Julho, 1067 - 1ª andar - CEP 45.653-758, Centro, Ilhéus/BA (do seu advogado legalmente constituído) . Entendeu que sua notificação não poderia ter sido realizada por edital, por possuir endereço fixo.
Que lhe seja concedido o prazo de 90 dias para apresentação da prestação de contas completa, alegando que todos os recursos aplicados foram corretamente realizados, bastando para tanto ter acesso aos demais processos de pagamento da gestão de 2017-2020 e os extratos da conta de movimentação do recurso.
Análise
Realizou-se sua notificação mediante edital por ter sido infrutífera as demais tentativas, conforme consignado no Despacho de Conclusão das Comunicações Processuais (peça 86) . A partir do momento que compareceu aos autos, inclusive constituindo procurador, os endereços informados serão utilizados para sua ciência acerca dos atos deste feito.   
Quanto ao requerimento de concessão de prazo, já perdeu o objeto, pois neste momento já se transcorreram os noventa dias (o período que tinha solicitado) do seu pleito. Ademais, sua solicitação visa, conforme registrou, a apresentação dos demais elementos relativos à gestão de seu sucessor (gestão de 2017-2020) , este já devidamente notificado para tal desiderato (embora tenha permanecido silente) , não alterando a situação do defendente (cuja gestão findou em 2016) . Não se requereu ao responsável Jabes, portanto, a comprovação da boa e regular aplicação de todos os recursos repassados, mas em relação àqueles sobre os quais ele geriu, servindo o requerimento que protocolou junto à prefeitura de Ilhéus como indicativo de sua intenção em apresentar a prestação de contas completa apenas.
CONCLUSÃO
	Em face da análise promovida na seção "Exame Técnico", verifica-se que os responsáveis Mario Alexandre Correa de Sousa e o município de Ilhéus - BA não lograram comprovar a boa e regular aplicação dos recursos. Instados a se manifestar, optaram pelo silêncio, configurando a revelia, nos termos do § 3º, do art. 12, da Lei 8.443/1992. 
Em relação ao primeiro responsável, inexistem nos autos elementos que demonstrem a boa-fé dele ou a ocorrência de outras excludentes de culpabilidade, todavia o julgamento de suas contas deverá ser realizado oportunamente. Em relação ao município, em face da impossibilidade de se aferir a boa-fé de ente público beneficiado por transferências voluntárias, propõe-se a fixação de novo e improrrogável prazo para o recolhimento do débito, rejeitada a defesa apresentada ou mesmo na hipótese de revelia do ente federado, como no presente caso, conforme jurisprudência do TCU (itens 25-40 desta instrução) . 
Vale ressaltar que a jurisprudência pacífica nesta Corte é no sentido da imprescritibilidade das ações de ressarcimento ao erário (Súmula TCU 282) . Dessa forma, identificado dano ao erário, devese instaurar e julgar o processo de tomada de contas especial para responsabilizar seus agentes causadores, respeitando o direito ao contraditório e à ampla defesa, independentemente de quando ocorreram os atos impugnados.
Por outro lado, em face da análise promovida na seção "Exame Técnico", verifica-se que o responsável Jabes Sousa Ribeiro logrou comprovar a boa e regular aplicação da quase totalidade dos recursos sob a sua gestão, restando dois valores ínfimos em relação ao total gerido pendentes de comprovação. Propõe-se acatar parcialmente suas alegações de defesa, uma vez que foram suficientes para sanar, em grande parte, a irregularidade a ele atribuída e afastar a quase totalidade do débito apurado (itens 41-73 desta instrução) . 
Em virtude do contexto fático discorrido, entendeu-se que ficou demonstrada e comprovada a boa-fé do responsável Jabes Sousa Ribeiro em prestar contas dos recursos federais por ele geridos, a partir dos elementos que integram os autos, justificando-se a proposta para que seja fixado novo e improrrogável prazo de quinze dias para que aquele responsável comprove, perante o Tribunal, o ressarcimento do débito a ele imputado.
PROPOSTA DE ENCAMINHAMENTO
Ante o exposto, submetem-se os autos à apreciação, para envio ao Ministério Público junto ao TCU, e posterior encaminhamento ao Gabinete do Exmo. Sr. Ministro-Relator Raimundo Carreiro, com a seguinte proposta:
considerar revéis os responsáveis Mario Alexandre Correa de Sousa (CPF: XXX.090.834-XX) e município de Ilhéus - BA (CNPJ: 13.672.597/0001-62) , para todos os efeitos, dando-se prosseguimento ao processo, com fulcro no art. 12, § 3º, da Lei 8.443/1992.
acatar parcialmente as alegações de defesa apresentadas pelo responsável Jabes Sousa Ribeiro (CPF: XXX.789.465-XX) .
fixar novo e improrrogável prazo de 15 (quinze) dias, a contar da notificação, com fundamento no art. 12, §§ 1º e 2º, da Lei 8.443/92 e art. 202, §§ 3ª, 4º e 5º, do Regimento Interno, para que os responsáveis Jabes Sousa Ribeiro (CPF: XXX.789.465-XX) e município de Ilhéus - BA (CNPJ: 13.672.597/0001-62) efetuem e comprovem, perante este Tribunal, o recolhimento das quantias a seguir especificadas aos cofres do Tesouro Nacional, atualizadas monetariamente a partir das datas indicadas até a data do efetivo recolhimento, na forma prevista na legislação em vigor.
		Débitos relacionados ao responsável Jabes Sousa Ribeiro (CPF: XXX.789.465-XX) :
	Data de ocorrência
	Valor histórico (R$) 

	1/1/2016
	6.466,62

	1/1/2016
	7.470,13

Valor atualizado do débito (sem juros) em 23/9/2020: R$ 16.618,18. 
		Débito relacionado ao município de Ilhéus - BA (CNPJ: 13.672.597/0001-62) em solidariedade com o responsável Mario Alexandre Correa de Sousa (CPF: XXX.090.834-XX) :
	Data de ocorrência
	Valor histórico (R$) 

	30/4/2018
	447.796,59

Valor atualizado do débito (sem juros) em 23/9/2020: R$ 484.560,69.
cientificar responsáveis Jabes Sousa Ribeiro (CPF: XXX.789.465-XX) e município de Ilhéus - BA (CNPJ: 13.672.597/0001-62) de que a liquidação tempestiva do débito atualizado monetariamente saneará o processo e permitirá que as respectivas contas sejam julgadas regulares com ressalva, dando-lhe quitação, nos termos do § 4º do art. 202 do Regimento Interno do TCU, ao passo que a ausência dessa liquidação tempestiva levará ao julgamento pela irregularidade das contas, com imputação de débito a ser atualizado monetariamente e acrescido de juros moratórios nos termos do art. 19 da Lei 8.443, de 1992, e da legislação específica que rege a matéria.
autorizar, desde logo, se requerido, com fundamento no art. 26, da Lei 8.443, de 1992, c/c o art. 217, §§ 1º e 2º do Regimento Interno do TCU, o parcelamento da (s) dívida (s) em até 36 parcelas, incidindo, sobre cada parcela, corrigida monetariamente, os correspondentes acréscimos legais, fixando-lhes o prazo de quinze dias, a contar do recebimento da notificação, para comprovarem, perante o Tribunal, o recolhimento da primeira parcela, e de trinta dias, a contar da parcela anterior, para comprovarem os recolhimentos das demais parcelas, devendo incidir, sobre cada valor mensal, atualizado monetariamente, os juros de mora devidos, no caso do débito, na forma prevista na legislação em vigor, alertando os responsáveis de que a falta de comprovação do recolhimento de qualquer parcela importará o vencimento antecipado do saldo devedor, nos termos do § 2º do art. 217 do Regimento Interno deste Tribunal.
enviar cópia do Acórdão que vier a ser proferido aos responsáveis, para ciência; e
informar aos responsáveis que a presente deliberação, acompanhada do Relatório e do Voto que a fundamenta, está disponível para a consulta no endereço www.tcu.gov.br/acordaos, além de esclarecer que, caso requerido, o TCU poderá fornecer sem custos as correspondentes cópias, de forma impressa.
	O representante do Ministério Público junto ao Tribunal de Contas da União (MPTCU) , Subprocurador Geral Paulo Soares Bugarin, diverge parcialmente da proposta de encaminhamento da SecexTCE ao lançar o seu parecer (peça 97) :
	Cuidam os autos de tomada de contas especial instaurada pelo Ministério do Desenvolvimento Regional, em razão de omissão no dever de prestar contas do Termo de Compromisso 112/2015, registro Siafi 685794 (peça 16) , firmado entre o Ministério da Integração Nacional e o Município de Ilhéus/BA, tendo por objeto "Obras de reconstrução de infraestrutura pública destruída pelo desastre reconhecido pela Portaria nº 08, de 10/01/2014".
2.	Do plano de trabalho (peça 15, p. 2-3) , observa-se a destinação de R$ 1.130.384,30 para a contenção da encosta no Alto da Tapera - Av. Itabuna; e de R$ 2.430.890,47 para a contenção da encosta no Alto da Tapera - Rua Bela Vista, totalizando R$ 3.561.274,77 de recursos da União. Não houve previsão de contrapartida do convenente.
3.	O repasse se deu em duas parcelas, sendo a primeira de R$ 1.068.382,34, creditada em 24/3/2016, e a segunda de R$ 2.492.892,13, em 23/6/2016 (peças 21, p. 1; 25, p. 1; e 51, p. 2 e 5) . 
4.	Para a execução do objeto, foi celebrado o Contrato 189/2015, em 23/12/2015, originário do Regime Diferenciado de Contratações 1/2015, entre a Prefeitura de Ilhéus e a empresa M. S. Construtora Comércio e Locadora Ltda., no valor de R$ 3.561.274,77 (peça 88, p. 37-47) , e as obras tiveram início em 30/12/2015 (peça 88, p. 23) .
5.	O instrumento de transferência esteve vigente entre 23/12/2015 e 21/12/2016, durante o mandato do Sr. Jabes Sousa Ribeiro (2013-2016) . Contudo, o ex-prefeito não conseguiu concluir a obra até o final de sua gestão, tampouco verificou-se que tenha adotado providências visando a sua prorrogação. Conforme a notificação que lhe foi encaminhada por e-mail em 29/11/2016 (peças 30) , o Ministério não tinha recebido qualquer informação a respeito do andamento da obra após o relatório de acompanhamento referente ao período de 31/12/2015 a 19/4/2016.
6.	Em agosto de 2016, o repasse em comento foi objeto de fiscalização do Ministério da Transparência e Controladoria-Geral da União (3º Ciclo do Programa de Fiscalização em Entes Federativos, Relatório 201602584; peça 38) , que apontou as seguintes irregularidades:
Atraso na execução das obras. Inexistência de seguro-garantia da obra. Conflito de informações relacionadas à movimentação bancária do convênio. Superfaturamento em serviços de transporte nas obras relacionadas ao RDC nº 01/2015. Superfaturamento em serviço relacionado à construção de muro em bloco grauteado na Avenida Itabuna. Estabelecimento de forma imprecisa do percentual de ISS no BDI. Subcontratação ilegal no contrato administrativo relacionado ao RDC nº 01/2015. Favorecimento à empresa MS Construtora no RDC nº 01/2015. Restrição à competitividade no RDC nº 01/201. Insuficiência do anteprojeto do RDC nº 01/2015. (Peça 38, p. 1) 
7.	Ao suceder o Sr. Jabes na Prefeitura de Ilhéus, o Sr. Mário Alexandre Corrêa de Sousa constatou que a obra se encontrava em estágio avançado de execução (cerca de 85%) , e pleiteou reiteradamente a prorrogação do termo de compromisso junto ao Ministério, sem sucesso (peças 34, 36, 43, 44 e 45) . Apesar das respostas negativas, o gestor tomou a iniciativa de prorrogar o contrato com a construtora e realizou novos pagamentos com os recursos federais repassados (peça 51, p. 14) .
8.	O prefeito sucessor foi notificado pelo Ministério em quatro oportunidades (peças 32, 37, 41 e 45) , mas não providenciou a devolução dos valores não aplicados na obra, tampouco apresentou a prestação de contas final do ajuste.
9.	Diante disso, foi instaurada a presente TCE, conforme Relatório de Tomada de Contas Especial 56/2018 (peça 58) , tendo como fundamento a não comprovação da regular aplicação dos recursos repassados, ante a omissão no dever de prestar contas.
10.	Ingressos os autos neste TCU, o ex-prefeito Jabes Sousa Ribeiro e o seu sucessor, Mário Alexandre Corrêa de Sousa, foram citados pelo débito correspondente aos recursos despendidos em seus respectivos mandatos, nos valores originais de R$ 2.926.675,53 e R$ 318.412,75. Além disso, coube ao Município de Ilheús responder solidariamente com o segundo prefeito pela não devolução do saldo de   R$ 447.796,59, referente a 30/4/2018 (peças 65 e 71 a 73) .
11.	Regularmente citados (peças 74 e 76) , o Sr. Mário Alexandre Corrêa de Sousa e o Município de Ilhéus/BA permaneceram silentes, sendo considerados revéis, nos termos do art. 12, § 3º, da Lei 8.443/92. Por sua vez, o Sr. Jabes Sousa Ribeiro compareceu aos autos, conforme documentos juntados às peças 88 a 92.
12.	Inicialmente, o ex-prefeito questionou a regularidade de sua citação, por ter sido realizada pela via editalícia (peças 84 e 85) . Comprovou ter adotado medidas para obter a íntegra dos documentos referentes às obras de contenção junto à Prefeitura de Ilhéus, e solicitou prazo adicional para¿apresentá-los. Trouxe, ainda, aos autos documentos de seu acervo pessoal, referentes aos processos de pagamento de números 704, 1682, 2704, 3204, 3563, 4553 e 5335, realizados durante a sua gestão.
13.	Conforme análise da Secex-TCE (peça 93, p. 14-18) , os documentos dos processos de pagamento foram considerados suficientes para demonstrar a regularidade das despesas realizadas na gestão do primeiro prefeito, tendo em vista haver compatibilidade entre o beneficiário das transferências e o credor (construtora) mencionado nos documentos suporte das despesas, bem como entre as datas das retiradas e de emissão dos comprovantes. A unidade técnica também reconheceu que os itens de serviços e trechos indicados no contrato de obra/medições estavam em consonância com as informações contidas na pactuação. Do total de R$ 2.941.274,90 de despesas declaradas pelo defendente, não foram identificadas justificativas apenas para a parcela de R$ 13.936,75 (valor histórico) .
14.	A Secex-TCE acrescentou que as ocorrências levantadas pela CGU não tiveram impacto no exame do julgamento destas contas e considerou útil e funcional a parcela da obra executada na gestão do Sr. Jabes, por haver recursos suficientes na conta específica para o cumprimento do restante do contrato no final de 2016 (pouco mais de 15%) .
15.	Concluiu, então, pelo acolhimento parcial das alegações de defesa apresentadas e, diante da baixa magnitude da parcela remanescente de débito sob a responsabilidade do Sr. Jabes Sousa Ribeiro (R$ 13.936,75) , do reconhecimento de sua boa-fé, e da impossibilidade de se aferir a boa-fé de ente público beneficiado por transferências voluntárias (Acórdão 6229/2016-TCU-Segunda Câmara) , apresentou proposta preliminar nos seguintes termos:
79.1 considerar revéis os responsáveis Mario Alexandre Correa de Sousa (CPF: XXX.090.834-XX) e município de Ilhéus - BA (CNPJ: 13.672.597/0001-62) , para todos os efeitos, dando-se prosseguimento ao processo, com fulcro no art. 12, § 3º, da Lei 8.443/1992.
79.2 acatar parcialmente as alegações de defesa apresentadas pelo responsável Jabes Sousa Ribeiro (CPF: XXX.789.465-XX) .
79.3 fixar novo e improrrogável prazo de 15 (quinze) dias, a contar da notificação, com fundamento no art. 12, §§ 1º e 2º, da Lei 8.443/92 e art. 202, §§ 3º, 4º e 5º, do Regimento Interno, para que os responsáveis Jabes Sousa Ribeiro (CPF: XXX.789.465-XX) e município de Ilhéus - BA (CNPJ:13.672.597/0001-62) efetuem e comprovem, perante este Tribunal, o recolhimento das quantias a seguir especificadas aos cofres do Tesouro Nacional, atualizadas monetariamente a partir das datas indicadas até a data do efetivo recolhimento, na forma prevista na legislação em vigor.
II
16.	Com as devidas vênias, divirjo do entendimento da unidade técnica, de que as ocorrências levantadas pela CGU em fiscalização ao Termo de Compromisso 112/2015 (peça 38) não impactam o exame do julgamento destas contas.
17.	Vale retomar que, apesar da reiterada manifestação de interesse do prefeito sucessor em dar continuidade à obra (peças 34 e 43) , e da disponibilidade de recursos para tanto (saldo de R$ 733.327,77 em 31/12/2016; peça 51, p. 29) , o Ministério posicionou-se contrário à renovação da vigência do Termo de Compromisso 112/2015 sob os seguintes argumentos:
Informamos que, diante dos apontamentos feitos pela CGU, bem como a falta de manifestação do convenente dentro dos prazos solicitados, não será possível posicionamento favorável à solicitação de prorrogação de prazo pedida pelo município. (Grifei; peça 44, p. 7.) 
18.	A rigor, a responsabilidade por essas irregularidades recai sobre o Sr. Jabes Sousa Ribeiro, pois foram apuradas antes do término de sua gestão. Apesar de o ex-prefeito ter juntado aos autos documentos voltados a comprovar que os pagamentos efetuados durante o seu mandato se deram de forma regular, em confronto com os apontamentos da fiscalização da CGU, alguns desses elementos acabam por confirmar irregularidades que ensejam a manutenção do débito que lhe foi atribuído.
19.	Nesse sentido, destaco o conflito de informações relacionados à movimentação bancária do repasse:
A análise da movimentação bancária relacionada aos recursos do Convênio SIAFI nº 685791 (...) demonstrou que não existe congruência de informações entre a movimentação financeira apresentada no extrato da conta corrente nº 65.917-7 (...) , ag. nº 19-1, e os comprovantes apresentados nos processos de pagamento das três medições apresentadas.
Assim, dois dos processos de pagamento apresentam cópias de Transferências Eletrônicas Disponíveis - TEDs como comprovantes dos recursos transferidos aos prestadores dos serviços, sendo que os extratos bancários fornecidos pela própria Prefeitura demonstram que os valores foram utilizados através de operações com uso de cheque. A falta de compatibilidade entre as informações não permite concluir que as transações ocorreram nas formas informadas no processo de pagamento, inviabilizando a identificação dos beneficiários finais das transações.
 (...) 
A Prefeitura Municipal de Ilhéus não encaminhou documentos que permitam a reformar o entendimento da CGU com relação às irregularidades encontradas. Os documentos bancários encaminhados foram os mesmos TED disponibilizados nos processos de pagamento, sendo que não houve a apresentação das cópias de cheques necessárias para aferição das inconsistências encontradas. (Grifei; peça 38, p. 31-32.) 
20.	A irregularidade descrita se repetiu nos pagamentos subsequentes aos verificados pela CGU (peça 51, p. 2, 4, 5, 7, 8, 10 e 11; peça 88, p. 22, 106, 149; e peça 89, p. 21 e 96) . Como os comprovantes referentes a Transferências Eletrônicas Disponíveis - TED a favor da M. S. Construtora não guardam correspondência com os registros do extrato bancário encaminhado pelo Banco do Brasil (peças 47 e 51) , depreende-se que não foram consumadas, restando ausentes nos autos os demonstrativos válidos de que os pagamentos foram destinados à empresa contratada, os quais deveriam corresponder às cópias dos cheques compensados na conta específica do ajuste.
21.	Ademais, chamam a atenção as evidências colhidas pela CGU de que a principal parcela do objeto, referente à execução do solo grampeado, não foi executada pela empresa contratada, e sim pela empresa Concreta, que também consta como autora do projeto da obra, revelando uma relação de subcontratação irregular, sem qualquer registro de anuência por parte do concedente:
No que concerne à presença de funcionários, as duas obras apresentaram equipes de trabalho da empresa Concreta, que executavam solo grampeado na Avenida Itabuna e cimbramento na Rua Bela Vista. Foi observada também a presença de Engenheiro da empresa Concreta durante a visita técnica da CGU realizada no dia 24 de agosto de 2016, o que se converte em mais uma evidência de subcontratação de trechos da obra por parte da empresa MS.
Além do solo grampeado, o projeto da obra também foi elaborado pela empresa Concreta.
Através das 'Solicitações de Fiscalização' nº s 17 e 22, foi solicitado junto à Prefeitura de Ilhéus o Termo de Subcontratação em que a empresa MS avença a relação com a Concreta.
Em resposta, a Prefeitura encaminhou um subcontrato no qual a empresa MS Construções transferiu à empresa MLS Locações e Serviços Ltda., CNPJ nº 04.663.173/0001-40, a responsabilidade pela elaboração de projetos, realização de estudos e implementação da contenção na Avenida Itabuna em Ilhéus. Este primeiro contrato foi subscrito em 06 de janeiro de 2016.
Já a relação com a Concreta não é com a empresa MS, mas sim com a empresa MLS, segundo¿carta-proposta de 05 de maio de 2016 direcionada pela empresa Concreta à MLS, na qual são ofertados serviços para implementação de solução de engenharia para estabilização da encosta situada na Avenida Itabuna.
Os fatos apontados apresentam irregularidades, tendo em vista a subcontratação feita pela empresa subcontratada, procedimento este sem qualquer respaldo legal. (Peça 38, p. 25.) 
22.	Assim, como a documentação apresentada às peças 88 a 92 não traz elementos capazes de se contraporem às irregularidades acima, não é possível concluir pela existência de nexo de causalidade entre os recursos repassados e as despesas realizadas na gestão do Sr. Jabes Sousa Ribeiro, devendo ser rejeitadas suas alegações de defesa.
III
23.	Conforme mencionado, não houve posicionamento favorável do Ministério à prorrogação da vigência do Termo de Compromisso 112/2015. Sendo assim, o Sr. Mário Alexandre Corrêa de Sousa não estava autorizado a realizar novos pagamentos a favor da construtora MS após 21/12/2016 com os recursos repassados no âmbito do ajuste.
24.	Como agravante, diante da omissão no dever de prestar contas e da revelia do responsável, não foram trazidos aos autos documentos hábeis a comprovar que os gastos efetuados em sua gestão se deram de forma regular, visando a conclusão da obra e o consequente atingimento da finalidade pactuada. Verificam-se nos autos apenas alguns documentos relacionados à continuidade da execução física da obra (peça 43, p. 5-11) , desacompanhados dos demonstrativos financeiros.
25.	Portanto, em relação ao Sr. Mário Alexandre Corrêa de Sousa, corroboro o entendimento da unidade técnica, no sentido de manter a responsabilidade do prefeito sucessor pelo débito referente às despesas realizadas durante o seu mandato (valor histórico de R$ 318.412,75) ; além da solidariedade com o Município de Ilhéus pelo débito correspondente ao saldo remanescente na conta específica                 (R$ 447.796,59 em 30/4/2018) , cuja devolução não foi comprovada até o momento.
IV
26.	Ante o exposto, este representante do Ministério Público de Contas manifesta-se desfavorável ao acolhimento das alegações de defesa do Sr. Jabes Sousa Ribeiro, sugerindo que, oportunamente, o gestor tenha suas contas julgadas irregulares, seja condenado em débito e penalizado com a multa prevista no art. 57 da Lei 8.443/92; sem prejuízo de acompanhar a proposta preliminar da unidade técnica, no sentido de fixar novo e improrrogável prazo para que o Município de Ilhéus/BA efetue e comprove o recolhimento do saldo remanescente da conta específica do Termo de Compromisso 112/2015, nos termos do art. 12, §§ 1º e 2º, da Lei 8.443/92 (Acórdãos 5589/2018 e 13348/2020, ambos da 1ª Câmara) .
                
               É o Relatório.

Ricardo Teixeira Machado (OAB/BA 16476), Cesar Vinicius Nogueira Lino (OAB/BA 21.412), Thiago Nogueira Lino (OAB/BA 32.312) e Debora Nogueira Lino (OAB/BA 38.570), representando Jabes Sousa Ribeiro, conforme procuração (peça 87).

Subprocurador-Geral Paulo Soares Bugarin

TOMADA DE CONTAS ESPECIAL. CITAÇÕES. REVELIA DE DOIS RESPONSÁVEIS. REJEIÇÃO DAS ALEGAÇÕES DE DEFESA DE UM RESPONSÁVEL. FIXAÇÃO DE NOVO E IMPRORROGÁVEL PRAZO PARA A EFETIVAÇÃO E COMPROVAÇÃO DE RECOLHIMENTO DE SALDO REMANESCENTE.

TOMADA DE CONTAS ESPECIAL (TCE)

Trata-se de tomada de contas especial (TCE) instaurada pelo Ministério do Desenvolvimento Regional, em desfavor do atual prefeito Mário Alexandre Correa de Sousa (gestão 2017-2020 e 2021) , do ex-prefeito Jabes Sousa Ribeiro (gestão 2013-2016) e da Prefeitura Municipal de Ilhéus - BA, em razão de omissão no dever de prestar contas do Termo de Compromisso 0112/2015, firmado entre o Ministério da Integração Nacional e o Município de Ilhéus - BA.
2.	O objeto da avença eram as "Obras de reconstrução de infraestrutura pública destruída pelo desastre reconhecido pela Portaria nº 08, de 10/01/2014".
3.	Os recursos federais repassados para as obras, sem previsão de contrapartida do município, somaram R$ 3.561.274,77 assim distribuídos: a) 1.130.384,30 para a contenção da encosta no Alto da Tapera - Av. Itabuna; b) R$ 2.430.890,47 para a contenção da encosta no Alto da Tapera - Rua Bela Vista.
4.	O instrumento de transferência discricionária 0112/2015 vigorou de 23/12/2015 até 21/12/2016 com prazo final para a apresentação da prestação de contas em 19/2/2017.
5.	Os valores foram transferidos em duas parcelas.  O primeiro repasse de R$ 1.068.382,34 foi efetuado em 24/3/2016 e o segundo, no valor de R$ 2.492.892,13, em 23/6/2016.
6.	No mesmo dia do início da vigência do instrumento de transferência discricionária, foi celebrado o Contrato 189/2015, com amparo no Regime Diferenciado de Contratações 1/2015, entre a Prefeitura de Ilhéus e a empresa M. S. Construtora Comércio e Locadora Ltda., no valor de R$ 3.561.274,77, idêntico ao que seria transferido pelo Ministério do Desenvolvimento Regional. Ato contínuo, foram iniciadas as obras em 30/12/2015.
7.	Ainda que houvesse previsão de que os recursos federais repassados ao Município de Ilhéus seriam geridos pelo Sr. Jabes Sousa Ribeiro, o ex-prefeito não conseguiu concluir a obra até o final de seu mandato, inexistindo evidências nos autos de que tivesse solicitado a prorrogação do ajuste em tela.  
8.	Ao contrário, o Ministério do Desenvolvimento Regional foi quem notificou o Sr. Jabes Sousa Ribeiro, em 29/11/2016, sobre a ausência de informações relativas às obras após o relatório de acompanhamento do período de 31/12/015 a 19/4/2016, mas não obteve resposta.
9.	Além disso, em agosto de 2016, o Ministério da Transparência e Controladoria-Geral da União (3º Ciclo do Programa de Fiscalização em Entes Federativos, Relatório 2016025840) fiscalizou o repasse em apreço e apurou as seguintes irregularidades:
Atraso na execução das obras. Inexistência de seguro-garantia da obra. Conflito de informações relacionadas à movimentação bancária do convênio. Superfaturamento em serviços de transporte nas obras relacionadas ao RDC nº 01/2015. Superfaturamento em serviço relacionado à construção de muro em bloco grauteado na Avenida Itabuna. Estabelecimento de forma imprecisa do percentual de ISS no BDI. Subcontratação ilegal no contrato administrativo relacionado ao RDC nº 01/2015. Favorecimento à empresa MS Construtora no RDC nº 01/2015. Restrição à competitividade no RDC nº 01/201. Insuficiência do anteprojeto do RDC nº 01/2015.
10.	Quando assumiu o cargo, o atual prefeito sucessor, Mário Alexandre Correa de Sousa, verificou que cerca de 85% das obras de contenção estavam prontas e que ainda dispunha de saldo credor de R$ 733.327,77, em 31/12/2016, para finalizá-las.
11. 	O sucessor solicitou, então, em diversas oportunidades, ao Ministério do Desenvolvimento Regional a prorrogação do instrumento de transferência discricionária, Termo de Compromisso 0112/2015, recebendo pareceres contrários a sua pretensão. A uma, em razão dos apontamentos feitos pela CGU, transcritos no item 9 supra. A duas, pela falta de manifestação do convenente dentro dos prazos solicitados pelo concedente.
12.	Assim mesmo, decidiu o Sr. Mario Alexandre Correa de Sousa prosseguir com os seus planos para finalizar as obras de contenção, prorrogando o contrato por sua conta e risco com a M. S. Construtora Comércio e Locadora Ltda. e, consequentemente, fazendo os pagamentos correspondentes aos serviços executados com o saldo remanescente do Termo de Compromisso 0112/2015.
13.	Notificado pelo Ministério em diversas oportunidades, o prefeito sucessor não restituiu o saldo dos recursos federais transferidos ao Município de Ilhéus - BA nem apresentou a prestação de contas final da avença.
***
14.	No âmbito do Tribunal, o ex-prefeito, Jabes Sousa Ribeiro, e seu sucessor, Mario Alexandre Correa de Sousa, foram citados para apresentar alegações de defesa e/ou restituírem aos cofres do Tesouro Nacional os débitos a eles imputados nos seus respectivos mandatos correspondentes aos valores originais de R$ 2.926.675,53, em diversas parcelas em 2016, e R$ 318.412,75, em duas parcelas em 2017.
15. 	Da mesma forma, o Município de Ilhéus foi citado solidariamente com o prefeito sucessor em razão da não devolução do saldo de R$ 447.796,59 na data de 30/4/2018. Ademais, foi promovida a audiência do Sr. Mario Alexandre Correa de Sousa em razão da omissão no dever de prestar contas.
16.	O Sr. Jabes Sousa Ribeiro apresentou alegações de defesa em face de sua citação e da promoção de sua audiência, por edital, após diversas tentativas de entrega e endereços pesquisados pelo TCU, em razão das irregularidades cometidas.
17.	De outro lado, o Município de Ilhéus e o prefeito sucessor receberam os respectivos ofícios de citação nos endereços constantes da base de dados deste Tribunal, conforme os ARs acostados aos autos. 
18.	Não obstante, o Município de Ilhéus e o prefeito sucessor deixaram transcorrer in albis o prazo estipulado no Regimento Interno, de acordo com os ditames da Lei 8443/92, para o exercício do contraditório e da ampla defesa, o que os torna revéis para todos os efeitos, dando-se prosseguimento ao processo.
19.	Após o exame das alegações de defesa do Sr. Jabes Sousa Ribeiro, a SecexTCE considerou que 99,52% do montante sacado da conta específica na gestão do Sr. Jabes foram comprovados (R$ 2.912.695,58) , restando a quantia de R$ 13.936,75 pendente de comprovação (menos de 0,5%) , razão pela qual suas alegações de defesa devem ser parcialmente acatadas. Em seguida, considerou a unidade técnica estar demonstrada a boa-fé do responsável ao apresentar a prestação de contas e declarou a ausência de reflexo das conclusões da CGU, expostas no item 9 acima, nas presentes contas.
20.	Assim, alvitra a SecexTCE, em apertada síntese, que as contas do Sr. Mario Alexandre Correa de Sousa sejam julgadas em momento oportuno e que seja fixado novo e improrrogável prazo para o recolhimento dos débitos imputados ao Sr. Jabes Sousa Ribeiro e ao Município de Ilhéus em solidariedade com o Sr. Mario Alexandre Correa de Sousa, na forma da legislação em vigor.
21.      Por fim, propõe cientificar o Sr. Jabes Sousa Ribeiro e o Município de Ilhéus de que a liquidação tempestiva do débito atualizado monetariamente saneará o processo e permitirá que as respectivas contas sejam julgadas regulares com ressalva, dando-lhes quitação.
22.	O representante do MPTCU, Subprocurador-Geral Paulo Soares Bugarin, diverge parcialmente da proposta de encaminhamento da SecexTCE, ao manifestar-se desfavoravelmente ao acolhimento das alegações de defesa do Sr. Jabes Sousa Ribeiro e entender que as contas desse gestor devem ser julgadas em outra oportunidade.
23.	 Em suma, o MPTCU manifesta-se, preliminarmente, pela fixação de novo e improrrogável prazo para que o Município de Ilhéus-BA, solidariamente com o atual prefeito, Sr. Mario Alexandre Correa de Sousa, proceda a restituição aos cofres do Tesouro Nacional do saldo de R$ 447.796,59, remanescente em 30/4/2018, de acordo com a legislação vigente. Vencido o prazo regimental estabelecido no acórdão para tal devolução parcial dos recursos federais em comento, o MPTCU entende que devam ser julgadas as contas dos responsáveis.
***
24.	Quanto ao Sr. Mario Alexandre Correa de Sousa, é evidente que não estava autorizado a dar continuidade às obras, após 21/12/2016, com o saldo dos recursos depositados na conta específica ante a negativa do Ministério do Desenvolvimento Regional em prorrogar o Termo de Compromisso 112/2015.
25.	Além disso, ainda que houvesse documentos nos autos que pudessem estabelecer o liame entre os pagamentos efetuados à construtora MS e a conclusão da obra com a finalidade avençada atingida - não fosse a omissão no dever de prestar contas e sua revelia -, as contas estariam irremediavelmente maculadas em face da expressa vedação do concedente para gastar o saldo dos recursos federais ora em tela. 
26.	Impende ressaltar que há nos autos alguns documentos concernentes à execução física das obras, porém, sem os demonstrativos financeiros correspondentes.
27.  	Assim, mantém-se a responsabilidade do prefeito sucessor pelo débito despendido em seu mandato no valor histórico de R$ 318.412,75. Ademais, permanece a solidariedade do Município de Ilhéus-BA com o Sr. Mario Alexandre Correa de Sousa para a restituição aos cofres do Tesouro Nacional do saldo, no valor original de R$ 447.796,59, relativos ao Termo de Compromisso 112/2015.
28.	No que concerne ao Sr. Jabes Sousa Ribeiro, esposo o entendimento do MPTCU, em trecho do seu parecer transcrito no relatório precedente, em que diverge da SecexTCE no sentido de serem relevantes para o deslinde da matéria as ponderações e as irregularidades apontadas pela CGU: 
17.	Vale retomar que, apesar da reiterada manifestação de interesse do prefeito sucessor em dar continuidade à obra (peças 34 e 43) , e da disponibilidade de recursos para tanto (saldo de R$ 733.327,77 em 31/12/2016; peça 51, p. 29) , o Ministério posicionou-se contrário à renovação da vigência do Termo de Compromisso 112/2015 sob os seguintes argumentos:
Informamos que, diante dos apontamentos feitos pela CGU, bem como a falta de manifestação do convenente dentro dos prazos solicitados, não será possível posicionamento favorável à solicitação de prorrogação de prazo pedida pelo município. (Grifei; peça 44, p. 7.) 
18.	A rigor, a responsabilidade por essas irregularidades recai sobre o Sr. Jabes Sousa Ribeiro, pois foram apuradas antes do término de sua gestão. Apesar de o ex-prefeito ter juntado aos autos documentos voltados a comprovar que os pagamentos efetuados durante o seu mandato se deram de forma regular, em confronto com os apontamentos da fiscalização da CGU, alguns desses elementos acabam por confirmar irregularidades que ensejam a manutenção do débito que lhe foi atribuído.
19.	Nesse sentido, destaco o conflito de informações relacionados à movimentação bancária do repasse:
A análise da movimentação bancária relacionada aos recursos do Convênio SIAFI nº 685791 (...) demonstrou que não existe congruência de informações entre a movimentação financeira apresentada no extrato da conta corrente nº 65.917-7 (...) , ag. nº 19-1, e os comprovantes apresentados nos processos de pagamento das três medições apresentadas.
Assim, dois dos processos de pagamento apresentam cópias de Transferências Eletrônicas Disponíveis - TEDs como comprovantes dos recursos transferidos aos prestadores dos serviços, sendo que os extratos bancários fornecidos pela própria Prefeitura demonstram que os valores foram utilizados através de operações com uso de cheque. A falta de compatibilidade entre as informações não permite concluir que as transações ocorreram nas formas informadas no processo de pagamento, inviabilizando a identificação dos beneficiários finais das transações.
 (...) 
A Prefeitura Municipal de Ilhéus não encaminhou documentos que permitam a reformar o entendimento da CGU com relação às irregularidades encontradas. Os documentos bancários encaminhados foram os mesmos TED disponibilizados nos processos de pagamento, sendo que não houve a apresentação das cópias de cheques necessárias para aferição das inconsistências encontradas. (Grifei; peça 38, p. 31-32.) 
20.	A irregularidade descrita se repetiu nos pagamentos subsequentes aos verificados pela CGU (peça 51, p. 2, 4, 5, 7, 8, 10 e 11; peça 88, p. 22, 106, 149; e peça 89, p. 21 e 96) . Como os comprovantes referentes a Transferências Eletrônicas Disponíveis - TED a favor da M. S. Construtora não guardam correspondência com os registros do extrato bancário encaminhado pelo Banco do Brasil (peças 47 e 51) , depreende-se que não foram consumadas, restando ausentes nos autos os demonstrativos válidos de que os pagamentos foram destinados à empresa contratada, os quais deveriam corresponder às cópias dos cheques compensados na conta específica do ajuste.
21.	Ademais, chamam a atenção as evidências colhidas pela CGU de que a principal parcela do objeto, referente à execução do solo grampeado, não foi executada pela empresa contratada, e sim pela empresa Concreta, que também consta como autora do projeto da obra, revelando uma relação de subcontratação irregular, sem qualquer registro de anuência por parte do concedente:
No que concerne à presença de funcionários, as duas obras apresentaram equipes de trabalho da empresa Concreta, que executavam solo grampeado na Avenida Itabuna e cimbramento na Rua Bela Vista. Foi observada também a presença de Engenheiro da empresa Concreta durante a visita técnica da CGU realizada no dia 24 de agosto de 2016, o que se converte em mais uma evidência de subcontratação de trechos da obra por parte da empresa MS.
Além do solo grampeado, o projeto da obra também foi elaborado pela empresa Concreta.
Através das 'Solicitações de Fiscalização' nº s 17 e 22, foi solicitado junto à Prefeitura de Ilhéus o Termo de Subcontratação em que a empresa MS avença a relação com a Concreta.
Em resposta, a Prefeitura encaminhou um subcontrato no qual a empresa MS Construções transferiu à empresa MLS Locações e Serviços Ltda., CNPJ nº 04.663.173/0001-40, a responsabilidade pela elaboração de projetos, realização de estudos e implementação da contenção na Avenida Itabuna em Ilhéus. Este primeiro contrato foi subscrito em 06 de janeiro de 2016.
Já a relação com a Concreta não é com a empresa MS, mas sim com a empresa MLS, segundo¿carta-proposta de 05 de maio de 2016 direcionada pela empresa Concreta à MLS, na qual são ofertados serviços para implementação de solução de engenharia para estabilização da encosta situada na Avenida Itabuna.
Os fatos apontados apresentam irregularidades, tendo em vista a subcontratação feita pela empresa subcontratada, procedimento este sem qualquer respaldo legal. (Peça 38, p. 25.) 
22.	Assim, como a documentação apresentada às peças 88 a 92 não traz elementos capazes de se contraporem às irregularidades acima, não é possível concluir pela existência de nexo de causalidade entre os recursos repassados e as despesas realizadas na gestão do Sr. Jabes Sousa Ribeiro, devendo ser rejeitadas suas alegações de defesa.
29.	Pelas razões expendidas, deve ser, preliminarmente, fixado novo e improrrogável prazo para que o Município de Ilhéus-BA, solidariamente com o atual prefeito, Sr. Mario Alexandre Correa de Sousa, proceda a restituição aos cofres do Tesouro Nacional do saldo de R$ 447.796,59, remanescente em 30/4/2018, de acordo com a legislação vigente. Transcorrido o prazo regimental para a recomposição parcial do erário, devem ser julgadas as contas dos responsáveis.
Em face do exposto, acolho parcialmente as análises e conclusões da SecexTCE, acompanho a divergência aberta pelo Ministério Público de Contas e Voto por que seja adotado o Acórdão que ora submeto ao escrutínio do Colegiado.
TCU, Sala das Sessões, em 9 de novembro de 2021.
RAIMUNDO CARREIRO 
Relator